ACORDAO-COMPLETO-2476339

ACÓRDÃO 2173/2021 ATA 36/2021 - PLENÁRIO

VISTOS, relatados e discutidos estes autos de Representação formulada pelo Procurador da República Hélio Telho Corrêa Filho, do Núcleo de Combate à Corrupção da Procuradoria da República no Estado de Goiás, versando sobre possíveis irregularidades noticiadas em parecer pericial da Assessoria Técnica daquele Parquet, relativas à Concorrência Pública 785/09-12, levada a efeito pelo Departamento Nacional de Infraestrutura de Transportes (Dnit) , com vistas à contratação de pessoa jurídica para a execução de serviços de adequação e construção do viaduto do Distrito Agroindustrial de Anápolis (DAIA) , na Rodovia BR-060/153/GO,
ACORDAM os Ministros do Tribunal de Contas da União, reunidos em sessão do Plenário, em:
9.1. conhecer da presente representação, vez que satisfeitos os requisitos de admissibilidade previstos nos arts. 235 e 237, inciso I e parágrafo único, do Regimento Interno/TCU, para, no mérito, considerá-la prejudicada por perda de objeto;
9.2. arquivar o presente processo; e
9.3. dar conhecimento deste Acórdão ao representante, ao Departamento Nacional de Infraestrutura de Transportes (Dnit) e aos responsáveis.

Representação sobre possíveis irregularidades em concorrência pública com vistas à contratação de pessoa jurídica para a execução de serviços de adequação e construção do viaduto do Distrito Agroindustrial de Anápolis (DAIA), na Rodovia BR-060/153/GO.

Departamento Nacional de Infraestrutura de Transportes (Dnit); Superintendência Regional do Dnit no Estado de Goiás (Dnit/GO).

3. Responsáveis: Alfredo Soubihe Neto (CPF XXX.109.818-XX), Nilton de Britto (CPF XXX.470.121-XX), Antônio Augusto Pacheco (CPF XXX.001.027-XX), Carlos Eduardo Pessanha Gualda (falecido, CPF XXX.265.237-XX), Jorge Luiz Gomes da Fonseca (CPF XXX.725.937-XX), Margaret Ribeiro de Sá (CPF XXX.219.307-XX), Jaqueline de Oliveira Abi-Chahin (CPF XXX.862.517-XX), Paulo Maurício Osório Janin (CPF XXX.982.887-XX).
3.1. Representante: Procuradoria da República em Goiás.

13.1. Ministros presentes: Ana Arraes (Presidente), Walton Alencar Rodrigues, Benjamin Zymler, Augusto Nardes, Aroldo Cedraz, Raimundo Carreiro, Bruno Dantas, Vital do Rêgo e Jorge Oliveira.
13.2. Ministros-Substitutos presentes: Augusto Sherman Cavalcanti (Relator), Marcos Bemquerer Costa e André Luís de Carvalho.

AUGUSTO SHERMAN

Adoto, como relatório, a instrução elaborada e aprovada no âmbito da SeinfraRodoviaAviação (peças 80/82) .
"Tratam os autos de representação do Ministério Público Federal (MPF) em Goiás em função de indícios de irregularidades detectadas no orçamento integrante do Edital 785/2009-12 e nas propostas apresentadas durante o procedimento licitatório associado, o qual visava a contratação pelo DNIT de pessoa jurídica para a execução de serviços de adequação e construção do viaduto do Distrito Agroindustrial de Anápolis (Daia) , na rodovia BR-060/153/GO, por um valor estimado de R$ 46.502.756,38 (ref. janeiro/2009) .  
Histórico
A presente representação foi oferecida à Secretaria de Controle Externo no Estado de Goiás (Secex-GO) em 8/3/2010 pelo Procurador da República Hélio Telho Corrêa Filho, acompanhada do Parecer Pericial 27/2010, o qual detectou significativo superfaturamento no orçamento do projeto básico do Edital 785/2009, além de indícios de conluio na licitação associada (peça 1, p. 2-43) .
Foi inicialmente estimado pelo DNIT um valor referencial de R$ 43.561.535,71 (ref. janeiro/2009, peça 75, p. 1) , mas posteriormente alterado para R$ 46.502.756,38 (ref. janeiro/2009, peça 1, p. 60) .  O Consórcio Emsa-Loctec (CNPJ 15.421.850/0001-30) venceu o certame, com uma proposta de R$ 45.341.496,07, (ref. janeiro/2009) tendo participado também o Consórcio Arteleste-Arvek-Convap (CNPJ da Arteleste Construções Ltda.: 75.911.438/0001-20, CNPJ da Arvek Técnica e Construções Ltda.: 47.218.979/0001-32 e CNPJ da Convap Engenharia e Construções S.A. 17.250.986/0001-50) com o valor de R$ 46.037.728,81, e a empresa Via Engenharia S.A. (CNPJ 00.584.755/001-80) , com R$ 45.803.779,53 (peça 1, p. 57-58) .
O referido parecer apontou um sobrepreço de R$ 10.131.341,57 (peça 1, p. 32) , sendo R$ 7.468.592,22 referente ao fornecimento e transporte de peças metálicas em aço Usi Sac 350 (peça 1, p. 12) , R$ 1.733.803,52 em relação aos serviços de tratamento de superfície e pintura em estrutura metálica (peça 1, p. 16) e R$ 928.945,83 referente à instalação e manutenção de canteiro de obras e alojamento (peça 1, p.21) . 
Os indícios de conluio mencionados no Parecer Pericial 27/2010 tratam de alinhamento proposital de valores entre as propostas dos consórcios Arteleste-Arvek-Convap e Consórcio Emsa-Loctec. Excluídos os três serviços referentes a peças metálicas e mais o referente ao canteiro de obras, constavam outros 127 itens no orçamento, dos quais 71 apresentam os mesmos preços unitários entre esses dois consórcios.  Ademais, ' (..) o alinhamento entre os preços não decorre de coincidência entre os preços unitários das duas empresas, mas de ajustes nos coeficientes de produção de equipe para que os preços unitários resultantes fossem iguais' (peça 1, p. 28) . A Procuradoria verificou nas composições de custo do Consórcio Arteleste-Arvek-Convap que os coeficientes de produção foram arbitrados em valores com até 15 casas, de forma que ficassem iguais em seus custos unitários aos do Consórcio Emsa-Loctec. A demonstração dos itens nos quais houve esse ajuste encontra-se no quadro 7 do Parecer (peça 1, p. 29) .
Após receber a representação, a Secex-GO diligenciou o DNIT para obter informações do Edital 785/2009-12 e da situação atual da obra (peça 1, p. 45-50) conforme instrução de 27/5/2010.  Depois do recebimento das informações, em 12/8/2010 houve nova instrução com proposta de audiência do superintendente do DNIT em Goiás, Sr. Alfredo Soubihe Neto, e de oitiva do consórcio vencedor, dentre outras propostas (peça 2, p. 132-136) . Despacho do Gabinete do Ministro Relator de 14/09/2010 ampliou as audiências incluindo os responsáveis técnicos pelo orçamento do projeto do referido Edital (peça 2, p. 137-140) . Depois, os autos deveriam ir para a Secob-2.
Em seguida ao recebimento das respostas às audiências citadas no parágrafo anterior, instrução da 2ª Secob de 9/8/2011 (peça 3, p. 44-48) propõe novas diligências, solicitando o projeto atualizado da obra, em função de alterações realizadas no originalmente licitado, e as análises da Coordenação-Geral de Custos de Infraestrutura de Transportes (CGCIT) sobre os preços novos (não constantes do Sicro 2) incluídos no orçamento do referido edital.  
Em 19/4/2011, é publicada a revogação do Edital de Concorrência 785/2009-12 (peça 5, p. 16) . Em 1/2/2013, após ser realizado um certame sucessor por meio do Edital 0234/12-00, sua adjudicação é publicada no DOU, sendo o valor de R$ 24.594.793,84 (ref. novembro/2011) (peça 56, p. 5 do TC Processo 000.091/2015-4) . 
 Em 19/4/2012, instrução da unidade técnica propõe decisão de mérito, rejeitando as razões de justificativa de dois responsáveis, acolhendo parcialmente a de um, e acolhendo integralmente as dos demais (peça 5, p. 17-43) , proposta essa não acatada pelo gabinete do Ministro Relator, que em despacho de 15/8/2014 determina adicionalmente a audiência do Sr. Nilton de Britto, então Coordenador-Geral de Desenvolvimento e Projetos (peça 9) , antes de uma decisão de mérito.
Após o recebimento das razões de justificativa dessa última audiência (peça 18) , em 18/2/2016 a unidade técnica expede nova instrução com proposta de mérito, incluindo, em relação à proposta anterior, a rejeição das razões de justificativa do Sr. Nilton de Britto (peças 26-28) .
Em 1/5/2015 o MPF/GO novamente representa sobre o Edital 785/2009-12 a este Tribunal gerando o TC Processo 000.091/2015-4, desta vez entregando cópia do Inquérito Policial 243/2014/SR/DPF/GO, aberto em função do caso (peça 2 do referido processo) . Após instrução da Secex-GO é publicado o Acórdão 1859/2015-TCU-Primeira Câmara, relatado pelo Ministro Walton Alencar Rodrigues, com proposta de dar ciência à CGU para comunicar ao TCU caso encontrasse alguma irregularidade em tal edital. O procurador representante ingressa com pedido de reexame nesta Corte de Contas (peça 12 do referido processo) , resultando no Acórdão 4891/2015-TCU-Primeira Câmara, relatado pelo Ministro José Múcio Monteiro, que acrescentou ao acórdão anterior determinação para a Secex/GO apurar eventuais responsabilidades de conluio e sobrepreço no referido certame.
Na sequência, instrução dessa Secretaria (peça 43 do TC Processo 000.091/2015-4) diligencia o DNIT para obtenção de cópia do processo de apuração de responsabilidade quanto ao sobrepreço no Edital 785/2009-12, bem como do processo da própria licitação. O DNIT responde por meio do Ofício 443/2016/DG/DNIT de 6/4/2016 (peça 49 do referido processo) . 
Instrução da unidade técnica de 10/5/2016 (peça 56 do TC Processo 000.091/2015-4) propõe seu apensamento a este, alegando tentativa de evitar retrabalho bem como destacando a possibilidade de reanálise das justificativas apresentadas pelos responsáveis neste processo diante dos elementos eventualmente novos constantes dos autos do processo a ser apensado, além de sugerir em sua conclusão (conforme parágrafo 45 da referida instrução do citado processo) : audiência dos Srs. Adriana Costa (CPF XXX.839.736-XX) e Sílvio Figueiredo Mourão (CPF XXX.316.637-XX) ; verificação dos deslindes das apurações administrativas das corregedorias do DNIT, do então Ministério dos Transportes e da Superintendência em Goiás e DF e da ação civil pública que buscava deflagrar a contratação da obra; e diligência ao DNIT para complementar documentos faltantes e também para analisar de forma global as concorrências de 2008 a 2010 na referida superintendência. 
Em 27/5/2016, o TC Processo 000.091/2015-4 é apensando ao presente, conforme determinação do Acórdão 3145/2016-TCU-Primeira Câmara, relatado pelo Ministro Walton Alencar Rodrigues. Em 16/6/2016, o representante envia cópia do Inquérito Policial 243/20144 atualizado (peça 62 do referido processo apensado e peça 29 deste) .
Despacho do Ministro Relator de 3/4/2017 (peça 30) determinou à unidade técnica instrução com visão completa e unificada da matéria, considerando ambas as representações e o Inquérito Policial.
Em 14/5/2019, instrução da unidade técnica entendeu ser necessário diligência afim de solicitar à Polícia Federal cópia mais atualizada do referido inquérito policial e ao DNIT cópia de diversos documentos (peças 42-44) . O DNIT respondeu por meio do Ofício 47815/2019/ACE/DG/DNIT SEDE de 3/6/2019 (peça 47) . A Polícia Federal respondeu por meio do Ofício 104/2019/ACI/PF, de 7/6/2019, alegando não dispor mais do referido Inquérito Policial, o qual havia sido encaminhado à Procuradoria da República no Estado de Goiás (peça 49) .
Após isso, houve uma segunda tentativa de obter a referida cópia atualizada junto à Procuradoria da República no Estado do Goiás (peças 51-52) , que informou sobre o arquivamento do inquérito (peça 55) . Em mais uma tentativa de obtenção da cópia, (peças 57-58) , a citada Procuradoria orienta que o pedido seja dirigido à Secretaria da 5ª Vara Federal da Seção Judiciária do Estado de Goiás (peça 62) . Isso é realizado (peça 64-65) e em 28/8/2020 a cópia é remetida a este Tribunal (peça 69) .
EXAME TÉCNICO
O objetivo da presente instrução é gerar um expediente que unifique e compatibilize as informações disponíveis, em atendimento ao despacho de 3/4/2017 (peça 30) do gabinete do Ministro Relator.  As representações acerca do Edital 785/2009-12 se assentam em dois aspectos: sobrepreço do orçamento do edital e indícios de conluio, os quais serão retratados em maior detalhe, logo após a análise da prescrição punitiva em relação aos responsáveis no âmbito deste Tribunal, levando-se em consideração o princípio da independência das instâncias.  
Análise da prescrição da pretensão punitiva
Considerando-se 10/12/2009 como a data da ocorrência da irregularidade por ter sido a da publicação do Edital 785/2009-12 no Diário Oficial da União (peça 75, p. 23) , e levando-se em conta que a determinação das audiências dos Srs. Alfredo Soubihe Neto, Antônio Augusto Pacheco, Carlos Eduardo Pessanha Gualda, Jorge Luiz Gomes da Fonseca, Margaret Ribeiro de Sá, Jacqueline de Oliveira Abi-Chahin e Paulo Maurício Osório Janin ocorreu em 14/9/2010 (peça 2, p. 137-140) , aconteceu em tal data a interrupção da prescrição, nos termos do inciso I do art. 202 do Código Civil. A prescrição recomeça a contar dessa mesma data, conforme a parte inicial do parágrafo único do citado artigo e item 9.1.4 do Acórdão 1441/2016-TCU-Plenário, Ministro Relator Walton Alencar Rodrigues. A prescrição após isso está sujeita apenas à suspensão, tendo em vista que a interrupção ocorre apenas uma vez, conforme o caput do mencionado art. 202.
No presente processo, ocorreu suspensão do prazo prescricional em função de um fato novo que tornou necessária a realização de diligência, qual seja, a alteração de projeto implementada pelo DNIT em função do apontamento das irregularidades. Prevê o Acórdão 1441/2016-TCU-Plenário, relatado pelo Ministro Benjamin Zymler, que discute incidente de uniformização de jurisprudência acerca da prescrição punitiva do Tribunal:
9.1.5. haverá a suspensão da prescrição toda vez que o responsável apresentar elementos adicionais de defesa, ou mesmo quando forem necessárias diligências causadas por conta de algum fato novo trazido pelos jurisdicionados, não suficientemente documentado nas manifestações processuais, sendo que a paralisação da contagem do prazo ocorrerá no período compreendido entre a juntada dos elementos adicionais de defesa ou da peça contendo o fato novo e a análise dos referidos elementos ou da resposta da diligência, nos termos do art. 160, §2º, do Regimento Interno;
A notícia que forneceu ao TCU o conhecimento de que o projeto para a presente contratação havia sido alterado consta como tendo sido anexada aos autos em 15/6/2010 (peça 1, p. 51) . O projeto alterado foi solicitado em instrução datada de 9/9/2011 (peça 3, p. 44-46) , e a análise foi concluída em 20/4/2012 (peça 5, p. 17-43) . Dessa forma, entende-se que o prazo prescricional para a pretensão punitiva deste Tribunal ficou suspenso de 15/6/2010 até 20/4/2012.
A citação do Sr. Nilson de Britto foi determinada em momento posterior (15/8/2014, peça 9) , de forma que ainda não ocorreu a prescrição da pretensão punitiva em relação a todos os referidos responsáveis.
Caracterização do sobrepreço segundo o Parecer Pericial 27/2010
Será brevemente descrito o sobrepreço do Edital 785/2009-12, da ordem de 22%, conforme consta do Parecer Pericial 27/2010. Em relação aos três serviços de estrutura metálica, o sobrepreço advém do superdimensionamento de mão de obra. Foi previsto no projeto 585.103 horas de mão de obra dentre servente, soldador e encarregado. Esse quantitativo é equivalente ao 'trabalho em tempo integral de 475 funcionários, exclusivamente para a soldagem das estruturas metálicas, 8 horas por dia durante os sete meses do prazo previsto no cronograma físico-financeiro para a construção de toda a obra de arte especial' (peça 1, p. 7) . Destaca-se que esse quantitativo de mão-de-obra se destinava somente para soldagem, que não se caracteriza no presente caso como um serviço em tempo integral, sendo necessária apenas para a união entre as peças metálicas pré-fabricadas, quais sejam, as 'extremidades das vigas intermediárias dos vãos e das peças de travamento das vigas. A montagem do perfil, incluindo a instalação de enrijecedores, conectores, etc., é realizada pelo fornecedor' (peça 1, p. 7-8) . Foi então estimada uma necessidade real de mão de obra, de forma conservadora, de onde surge o sobrepreço.
No que concerne ao serviço de 'tratamento de superfície metálica e pintura em estrutura metálica', o MPF/GO verificou que as peças metálicas Usi Sac 350, fabricadas pela empresa Usiminas Mecânica, são entregues com aplicação de primer (proteção e base para a pintura) , de forma que o serviço de 'tratamento de superfície' para essas peças foi superdimensionado, ao ser previsto para toda a estrutura, apesar de ser necessário apenas nas soldas. Também foi verificado que os coeficientes de produtividade de equipe e o consumo de equipamentos e de insumos estavam superdimensionados, tendo sido adaptadas composições obtidas da tabela SINAPI para as condições reais da obra. Por exemplo, o coeficiente de consumo da tinta previsto no projeto básico era equivalente a 22 demãos de cobertura (peça 1, p. 13-14) .
Em relação à manutenção de canteiro, o Parecer Pericial alega que os caminhões foram previstos com 100% de uso produtivo em toda a extensão temporal da duração contratual (2400 horas, em 300 dias corridos com carga horária diária de 8 horas) , enquanto o normal seria haver também uso improdutivo (por exemplo, nos momentos de carga) e uso parcial, uma vez que exclusivos para o serviço de canteiro de obras (peça 1, p. 18-19) . Também foi verificado superdimensionamento da mão de obra. Foram ainda mencionados alguns aspectos que não chegaram a ser analisados nesse serviço e que poderiam evidenciar ainda maior sobrepreço, como a previsão de construção de residência para engenheiros, de oficinas, de cozinha para preparo de refeições, dentre outras, apesar do canteiro previsto estar localizado a menos de 7 km da região central de Anápolis (peça 1, p. 2122) .
A Tabela 1 a seguir apresenta o sobrepreço constante do Parecer Pericial 27/2010 com o seguinte ajuste: utiliza os preços efetivamente licitados pelo DNIT (total de R$ 46.502.756,38) , ao invés do orçamento utilizado pelo MPF (R$ 43.451.535,71) , ambos com data de referência janeiro de 2009. 
           Tabela 1 -Sobrepreço no Edital 785/2009-12 conforme MPF (data base jan/2009) 
	Serviços 
	Preço unit licitado (R$) 
	Preço unit ref. MPF (R$) 
	Qtd (cf. unidade no orçamento) 
	Sobrepreço (R$) 

	Fornecimento, fabricação e transporte de vigas metálicas em aço USI-SAC 350
	27,05
	16,22
	647.758,00
	7.015.219,14

	Fornecimento, fabricação e transporte de peças metálicas em aço USI-SAC 350 para contravento e enrijecedores de vigas e cunhas
	27,73
	16,22
	152.840,00
	1.759.188,40

	Fornecimento, corte e fixação de conectores tipo stud-bold d= 7/8´´x 157,2 mm (em USI-SAC 350) 
	27,73
	16,22
	9.760,00
	112.337,60

	Tratamento da superfície e pintura em estrutura metálica
	172,29
	-
	12.640,00
	1.874.233,92

	Tratamento de superfície metálica
	-
	26,28
	1.896,00
	
	Pintura em estrutura metálica
	-
	20,07
	12.640,00
	
	Instalação e manutenção de canteiro de obras e alojamento
	2.069.106,90
	1.006.795,61
	1,00
	1.062.311,29

	Total 

	11.823.290,35

           Fonte: peça 1, p. 67-78 (preços e quantidades DNIT) e peça 1, p. 4-43 (preços e quantidades MPF) .
Caracterização dos indícios de conluio segundo o Parecer Pericial 27/2010 e o Inquérito Policial 243/2014
Segundo o Parecer Pericial do MPF, além dos preços coincidentes em 71 itens entre os dois consórcios, nos quais foram verificadas 'contas de chegada' por parte do Consórcio Arteleste-Arvek-Convap com ajustes nos coeficientes de produção da equipe para atingir os mesmos preços unitários do que os do Consórcio Emsa-Loctec, os demais preços dos dois consórcios estão bastante próximos, tendo sido detectada uma diferença entre as propostas de apenas R$ 16.271,15, sendo que  96% do valor total de 127 itens tinham variação de preços inferiores a 0,25% entre os dois (peça 1, p. 28) .
Segue o parecer observando que para o insumo 'fornecimento de peça em aço 350' apenas o consórcio vencedor apresentou preço de custo compatível com o valor de mercado informado ao MPF pela empresa fabricante, as demais apresentaram valores com 'acréscimos significativos', o que não é esperado, em função de haver apenas um único fornecedor do produto. Fora esse insumo, todos os demais serviços das propostas das empresas Via Engenharia e Consórcio Arteleste-Arvek-Convap tiveram preços inferiores à proposta declarada vencedora (Emsa-Loctec) .
De acordo com o MPF, a diferença entre as propostas para 'fornecimento de peça Sac 350', a despeito de se basear em insumo de fornecedor único, foi de R$ 849.488.57 ou 7,7% a mais no caso da Via Engenharia e de R$ 1.595.380.97, ou 14,5% a mais no caso do Consórcio Arteleste-Arvek-Convap (peça 1, p. 27, quadro 7) . Acréscimos substanciais como o verificado no preço de um produto central no orçamento - representava 24% do valor total da obra - e com fornecedor único não tendem a representar um comportamento de uma postulante que visa vencer o certame. ' (...) em função da representatividade do insumo `fornecimento de peça em aço 350´, o valor arbitrado por cada empresa foi determinante para a definição da proposta de menor valor' (peça 1, p. 31) .
Ademais, esses indícios de manipulações e alinhamentos de preços entre as propostas ocorreram numa licitação com evidente sobrepreço no orçamento referencial, e não em uma situação na qual o edital reflita com boa dose de precisão os sistemas de referência de custos, caso no qual as propostas responsáveis tenderiam naturalmente a se aproximar por falta de margem de desconto. Nesse sentido, o parecer aponta que tampouco foram identificados questionamentos ao DNIT ou uso como vantagem competitiva dos superdimensionamentos, 'embora, do ponto de vista técnico, não se tratem de aspectos que exijam análise minuciosa, a exemplo do superdimensionamento para a manutenção do canteiro de obras' (peça 1, p. 32-33) . Também houve renúncia dos prazos para recurso por parte de todos os licitantes na ata de abertura dos envelopes com as propostas. 
No que tange ao Inquérito Policial 243/2014, nota-se que foi instituído unicamente em função dos indícios de conluio, a fim de apurar a responsabilidade das representantes dos consórcios pela prática do crime previsto no art. 90 da Lei 8666/1993, que trata de fraude ao caráter competitivo da licitação. O inquérito baseou-se nas declarações dos diversos envolvidos, que responderam aos quesitos que lhe foram dirigidos, mas que não contribuíram de maneira relevante para o deslinde da questão. O inquérito na Polícia Federal não resultou em quaisquer indiciamentos (peça 69, p. 260-269) . 
Após ter sido apresentado um panorama básico do conteúdo das representações, a seguir será exibido um resumo da análise das oitivas e audiências empreendidas, obtidas a partir das instruções da unidade técnica de 19/4/2012 e 6/11/2015 (respectivamente peças 5, p. 17-40 e 26) .
Audiência do Sr. Alfredo Soubihe Neto
Foi realizada a audiência do Sr. Alfredo Soubihe Neto (peça 2, p. 155-156) , então superintendente do DNIT no Goiás e no Distrito Federal, para se manifestar sobre a homologação da licitação regulada pelo Edital 785/2009-12 e prévia aprovação de seu orçamento apesar das irregularidades existentes (ausência de envio à CGCIT para análise dos preços novos, superdimensionamento de três serviços que utilizam as peças metálicas USI-SAC 350, sobrepreço e  'manifesto e improvável' alinhamento de preços unitários nas propostas) . Sua resposta encontra-se à peça 2, p. 186-190. Para a apresentação de seus argumentos, foi utilizada síntese anterior da unidade técnica (peça 5, p. 20-21) . 
Quanto às irregularidades apontadas, o dirigente alega que não foi o responsável pela aprovação do orçamento ou do projeto; que foram tomadas medidas corretivas necessárias ao prosseguimento da licitação questionada, inclusive em relação a erros cometidos pela empresa projetista; que a CGCIT aprovou as composições não constantes do Sicro 2 em 25/5/2010. Quanto ao superdimensionamento detectado, alega que apesar da composição de preços apresentada pela projetista não refletir a realidade, o preço final era próximo ao de mercado.
O dirigente do DNIT alega que a solda utilizada pelo Ministério Público foi obtida do Sinapi, não representando o tipo necessário para a estrutura metálica do viaduto, típico de construção pesada. Diz que o preço de referência de R$ 16,23/kg (jun/2009) para 'fornecimento, fabricação e transporte de vigas metálicas em aço USI-SAC 350' foi obtido de uma licitação com abandono e descontinuidade de obra. Sobre o preço para esse serviço orçado com a empresa Usiminas de R$ 15,00/kg, argumenta que não contém diversas despesas como alimentação, alojamento e energia elétrica, defendendo a composição aprovada pela CGCIT em maio de 2010. Reconheceu irregularidade no serviço de 'tratamento da superfície e pintura em estrutura metálica', mas sem aceitar a referência do Sinapi. 
Em relação ao serviço de 'instalação e manutenção de canteiro de obras' o defendente aceitou parcialmente os apontamentos realizados pelo MPF, mas estimou 880 horas para cada profissional e cada equipamento, um ponto intermediário entre os valores defendidos pelo parquet e os constantes do orçamento. Argumenta, ainda, que foram corrigidas as irregularidades, embora entenda que o sobrepreço efetivo era menor do que o apontado pelo MPF. Sobre ter homologado a concorrência em pauta, se limita a declarar que diante das irregularidades indicadas, a licitação foi paralisada. Acerca dos indícios de conluio e alinhamento de preços, diz que a comissão de licitação não verificou falhas no processo licitatório.
Partindo-se para a análise dos argumentos, vê-se que realmente não foi o Superintendente quem aprovou o projeto, mas sim o Coordenador-Geral de Desenvolvimento e Projetos (peça 1, p. 56) . No entanto, isso não afasta sua responsabilidade como Superintendente em realizar posterior homologação de licitação eivada de vício como no presente caso, como observado pela unidade técnica deste Tribunal (peça 5, p. 21-22) .
Sobre ter havido aprovação da CGCIT dos preços novos em 25/5/2010, essa data é notadamente posterior à da licitação (peça 1, p. 57-58) , contrariando a alínea d, item 1.4.1.4.2 da Instrução de Serviço 15/2006 (peça 23, p. 6) . O responsável encaminha o processo para verificação das composições que não constam do Sicro 2 apenas em abril de 2010 (peça 4, p. 9) , reforçando a intempestividade da ação e evidenciando que foi tomada apenas após o apontamento das irregularidades por meio do Parecer Pericial 27/2010 do MPF, de 23/2/2010. 'A falta de aprovação das composições não constantes do Sicro 2 pela CGCIT, como exigido em normativo interno do DNIT, deveria ter sido por ele constada e sanada antes do lançamento da concorrência (..) ', analisa a unidade técnica (peça 5, p. 25) . 
Quanto ao argumento de que o sobrepreço apontado 'corresponderia a um valor bem aquém do levantado pelo MPF' observa-se que a licitação inicial ocorreu com um orçamento total de R$ 46.502.756,38 (ref. janeiro/2009) (peça 1, p. 60) , e que o orçamento alterado pelo DNIT corresponde a R$ 36.837.471,91 (ref. setembro/2010) (peça 5, p. 12) , de onde podemos ver que, grosso modo, fora a diferença de data-base, foi semelhante ao superfaturamento apontado pelo MPF de R$ 10.131.341,57 (ref. janeiro/2009) . 
Sobre a estrutura metálica, o dirigente também reconhece falhas na composição do orçamento-base, mas alega que elas não influenciaram o orçamento final, o que contradiz as próprias correções efetuadas pelo DNIT, que ao reduzirem significativamente os preços desse serviço, reduziram o preço global do empreendimento, conforme a Tabela 2, que sintetiza os preços dos principais serviços da superestrutura nos quais foi apontado superdimensionamento. Podemos observar que em ambas as análises empreendidas pela autarquia após a licitação (intituladas na tabela de preço CGCIT e preço DNIT) , os valores foram reduzidos. 
Instrução da unidade técnica (peça 5, p. 31-32) apresentou um referencial de preço para o serviço de estrutura metálica para o presente caso no valor de R$ 19,29/kg (setembro/2010) , calculado a partir de composição adotada pelo DNIT no orçamento da licitação a que se refere o TC Processo 008.789/20118 (Assunto: Acesso Rodoviário ao Porto de Salvador) , com ajustes nos coeficientes de consumo de alguns insumos com base na composição da tabela da EMOP (Empresa de Obras Públicas do Rio de Janeiro) item 11.016.001 - Estrutura metálica (peça 4, p. 21) e com o uso dos custos dos insumos do Sicro 2 para o estado de Goiás. Trata-se de um referencial conservador, uma vez que o viaduto em Salvador utilizado como referência tem extensão de quase 350 metros com vãos entre pilares de aproximadamente 86 metros. O projeto do viaduto do Daia, com extensão inferior a 185 metros, tem vãos de 37 metros, sendo assim uma obra de complexidade inferior. Fica assim evidenciado que, apesar do insumo solda utilizado pelo MPF poder ser inadequado para a construção pesada, o valor dos serviços de estrutura metálica utilizados pelo orçamento referencial estava de toda a forma superestimado, já que esse referencial de R$ 19,29/kg refere-se a uma obra de complexidade ainda superior à do presente viaduto. Observa-se na Tabela 2 que esse valor é bastante próximo ao adotado pelo DNIT em sua revisão do orçamento. 
Tabela 2 - Comparação de preços unitários dos serviços de estrutura metálica       relativos  ao Edital 785/2009-12 
	 
	Preços unitários por kg (R$) 

	Serviço                           
	Licitados  (jan/2009) 
	CGCIT (set/2010) 
	MPF (jan/2009) 
	DNIT                    (set/2010) 

	Fornecimento, fabricação e transporte de vigas metálicas em aço USI-SAC 350
	27,05
	22,48
	16,22
	  -  

	Fornecimento, fabricação e transporte de peças metálicas em aço USI-SAC 350 para contravento e enrijecedores de vigas e cunhas
	27,73
	22,48
	16,22
	  -  

	Fornecimento, corte e fixação de conectores tipo stud-bold d= 7/8´´ x 157,2 mm (em USI-SAC 350) 
	27,73
	21,24
	16,22
	  -  

	Fornecimento, fabricação, transporte e pré-montagem de vigas metálicas
	  -  
	  -  
	  -  
	19,85

Fonte: Preço licitado: preço da licitação original, revogada (peça 1, p. 76) .
Preço CGCIT: refere-se a uma análise feita após a licitação (peça 4, p. 17-18) .
Preço MPF: preço referencial calculado pelo MPF conforme representação (peça 1, p. 11) .
Preço DNIT: preço no projeto alterado pelo DNIT (peça 5, p. 10) . Observa-se que houve a substituição dos três serviços anteriores por apenas um. 
Obs.: tabela construída a partir de instrução técnica anterior (peça 5, p. 23-24) .
Ainda sobre os serviços de peças metálicas, o responsável afirma que o referencial de R$ 16,23/kg (jun/2009) citado pelo MPF e obtido da licitação de Furnas mostra-se inadequado por ter havido abandono de obra e nenhuma das outras empresas ter mostrado interesse em continuá-la. No entanto, segundo o MPF, o custo da licitação foi estimado em R$ 14,60/kg, mas contratado por R$ 8,53/kg (mar/2008) , portanto com quase 50% de desconto em relação ao estimado, de forma que o desinteresse das empresas em continuar a obra tende a advir desse desconto, e não do preço considerado pelo MPF, que foi o referencial.  
Sobre os mesmos serviços, o responsável argumenta que o valor de R$ 15,00/kg cotado pelo MPF junto à empresa Usiminas Mecânica, se refere apenas ao beneficiamento do material na indústria e que não contém custos de mobilização de equipe, alimentação, alojamento, energia elétrica e içamento de peças. No entanto, não é verdade que esse custo representa apenas o beneficiamento industrial do material. A referida empresa fornece além da mão de obra da fabricação e de conectores já soldados, transporte das estruturas até a obra, aparelhos de apoio completos, dentre outras vantagens (peça 1, p. 8) . Quanto à energia elétrica, mobilização de equipe, alimentação e alojamento são aspectos inclusos na rubrica de administração local, não cabendo sua apropriação nos custos unitários dos serviços do orçamento. Por fim, havia um item no orçamento para 'pré-montagem e montagem final das estruturas metálicas em aço Usi Sac 350, transporte, lançamento e posicionamento de vigas metálicas' (peça 1, p. 76) . Dessa forma, caso o içamento fosse incluso também no serviço de fornecimento das peças, haveria uma dupla contagem. 
Em relação aos outros serviços com sobrepreço apontado pelo MPF, o de 'tratamento da superfície e pintura em estrutura metálica', originalmente licitado a R$ 161,18/m² (ref. janeiro/2009) , passou, na alteração de projeto implementada pela autarquia após apontamento das irregularidades, a R$ 19,89/m² (ref. setembro/2010) para 'tratamento da superfície metálica' e R$ 39,67/m² (ref. setembro/2010) para 'pintura em estrutura metálica'. Já o serviço de 'instalação e manutenção do canteiro de obras e alojamento' passou de R$ 2.069.106,90 (janeiro/2009) a R$ 1.212.984,96 (ref. setembro/2010) por ocasião da mesma mudança.  
Assim, fica evidente que o próprio DNIT reconheceu sobrepreço em seu orçamento licitado, mencionando que foram tomadas medidas corretivas no projeto, implementando mudanças que aproximaram seus preços daqueles estimados pelo MPF e também pelo TCU, não obstante eventualmente algumas modificações, como o tipo de tinta no serviço de 'pintura em estrutura metálica', pudessem ser reavaliadas nas estimativas do parquet. Sobre seu argumento em relação aos indícios de conluio de que não foram identificadas falhas no processo pela comissão de licitação cabe análise semelhante à apresentada sobre a homologação da licitação: o papel do dirigente não se restringe a ato meramente formal validador de análises anteriores de setores diversos, cabendo-lhe, ao contrário, avaliar a regularidade e legalidade do ato antes de assiná-lo. Poderia, por exemplo, ter detectado a ausência de parecer da CGCIT acerca dos preços novos, ou eventualmente haver identificado risco de sobrepreço em uma análise expedita do orçamento referencial, tais como a previsão de diversas construções para um canteiro de obras situado a 7 km do centro de Anápolis, uma das maiores cidades do estado de Goiás, ou a previsão da mão de obra integral de 475 funcionários por sete meses apenas para o serviço de solda (parágrafos 23-26) . Dessa forma, o argumento não prospera. 
Portanto, os argumentos apresentados pelo responsável, Sr. Alfredo Soubihe Neto, à época superintendente do DNIT no Goiás e no Distrito Federal, no que concerne à homologação da licitação regulada pelo Edital 785/2009-12 (peça 1, p. 66) sem envio dos preços novos para análise da CGCIT, além das irregularidades de sobrepreço e indícios de conluio, não merecem ser acolhidos, embora, em relação ao sobrepreço, por ter tido respaldo da portaria de aprovação do projeto referente à obra pelo então Coordenador Geral de Desenvolvimento e Projetos, Sr. Nilton de Britto (peça 75, p. 3) , será proposto que não lhe seja aplicada a multa do art. 58 da Lei 8443/1992. Apesar de ao menos parte das irregularidades poderem ter sido detectadas por um gestor médio sem o uso de análise municiosa, há de se ponderar que existe um documento de aprovação do projeto e seu orçamento pelo setor responsável. Nesse contexto, não entende-se esperado de um gestor médio em sua hierarquia questionar elementos do orçamento em face da existência dessa aprovação, de forma que, embora haja nexo de causalidade, não há elementos de culpabilidade na conduta do Sr. Alfredo Soubihe Neto. Em relação aos indícios de conluio, não restaram evidências suficientes de sua ocorrência, conforme será exposto (parágrafos 103-109) .
Audiência dos responsáveis técnicos pelo projeto básico
Os responsáveis técnicos pelo projeto básico do Edital 785/2009-12 podem ser verificados em sua portaria de aprovação (peça 1, p. 56) . Assim, foi realizada a audiência dos Srs. Jaqueline de Oliveira Abi Chahin, Antônio Augusto Pacheco, Carlos Eduardo Pessanha Gualda, Jorge Luiz Gomes da Fonseca, Margaret Ribeiro de Sá e Paulo Maurício Osório Janin (peça 2, p. 153-154 e 157-166) , responsáveis técnicos pelo projeto básico, em função do superdimensionamento nos serviços de estrutura metálica, de tratamento de superfície e pintura em estrutura metálica e de manutenção de canteiro de obras.
Os seguintes projetistas declaram que suas atuações se restringiram a áreas não discutidas nos autos, não apresentando argumentos para esclarecer as irregularidades. São eles: Carlos Eduardo Pessanha Gualda (falecido) , responsável pelos estudos de tráfego, capacidade e segurança de trânsito (peça 2, p.178) ; Jorge Luiz Gomes da Fonseca, responsável pelo projeto de terraplenagem (peça 2, p. 175) ; Jaqueline de Oliveira Abi Chahin, responsável pelo projeto de sinalização e obras complementares (peça 2, p. 206) ; e Paulo Maurício Osório Janin, responsável por estudos e projetos ambientais (peça 2, p. 181) , bem como anexaram anotações de responsabilidade técnica (ART) comprobatórias de suas áreas de atuação no projeto (peça 2, p. 179, 197, 207 e 197, respectivamente) . Os demais projetistas, Antônio Augusto Pacheco e Margaret Ribeiro de Sá, são os responsáveis que demonstraram ter relação mais próxima com o orçamento do projeto, o primeiro porque ocupou a função de coordenador da equipe e a segunda por ter atuado diretamente como orçamentista. 
Como coordenador do projeto, Antônio Augusto Pacheco alega não ser responsável especificadamente pelos projetos que previram os serviços superdimensionados (peça 3, p. 36-38) . Informa ainda que dada a complexidade do projeto, a empresa projetista da qual faz parte (Engespro Engenharia Ltda.) contratou outra empresa para desenvolver o orçamento do projeto (Geottec Engenharia S/S) . Busca usar como referencial dados da construção de um outro viaduto, mas sem incluir seu projeto ou outros documentos técnicos originais e sem demonstrar a consistência técnica dos cálculos apresentados. Informa ainda que toda as horas de mão de obra e equipamentos foram transformadas em equivalente de horas de mão de obra de solda. Em relação ao serviço de manutenção de canteiro, alega que o projeto é um referencial que seguiu premissas comumente recomendadas pelo DNIT, ressaltando que em um regime de empreitada por preço unitário os ajustes necessários seriam feitos.
A Sra. Margaret Ribeiro de Sá informa que atuou na elaboração do projeto de drenagem (peça 3, p. 7) e do orçamento da obra. Também menciona a subcontratação da empresa Geottec Engenharia S/S. Alega que o envio intempestivo à CGCIT para análise dos preços novos constantes do orçamento do edital, de modo que a licitação foi publicada sem a verificação da pertinência dos preços por aquele setor, ocorreu por motivos alheios à vontade da projetista, tratando-se de procedimento interno da autarquia. Menciona a necessidade de utilização de obras similares como paradigmas para as produtividades dos serviços. Em relação ao serviço de manutenção de canteiro, alega o mesmo que o Sr. Antônio Augusto. Afirma ainda que não foi de sua responsabilidade a definição de nenhum coeficiente de consumo de materiais ou mão de obra, argumentando que tais parâmetros são fornecidos 'pelos projetistas das diversas disciplinas envolvidas.' (peça 3, p. 4) .
Analisando as manifestações dos responsáveis, quanto a ser importante a comparação com um paradigma aplicável, não se contesta essa assertiva. Aliás, foram apresentados referenciais levando isso em consideração. Tampouco se contesta o fato de que o envio do processo à CGCIT para análise dos preços novos seja de responsabilidade da autarquia e não da projetista contratada. No entanto, os projetistas não conseguiram justificar o superdimensionamento constante do produto que apresentaram. O suposto paradigma trazido aos autos pelo Sr. Antônio Augusto carece de comprovação de detalhamentos técnicos como serviços executados, produtividades e coeficientes de consumo. Por outro lado, a análise do MPF demonstra como as composições elaboradas pela projetista apresentaram coeficientes de consumo 'claramente incompatíveis com a realidade da execução dos serviços' (peça 5, p. 31-32) . 
Apesar dessas irregularidades, não foi possível individualizar precisamente no projeto a responsabilidade pelos aspectos apontados pelo MPF. Por exemplo, a superestimativa de mão de obra (parágrafo 23)  pode ter sido concebida por quem fez o projeto de obra de arte especial (embora ninguém tenha se responsabilizado por esta parte) , ou pela orçamentista, ou pelo coordenador, ou em conjunto como um típico trabalho de equipe, ou pela empresa subcontratatada, etc. 
Sobre a manutenção do canteiro, não é razoável a manifestação dos responsáveis sobre esse serviço ter sido incluído apenas como um referencial a ser passível de ajustes. Segundo o § 4º do art. 7º da Lei 8666/1993, é vedada a inclusão de quantitativos não correspondentes às previsões reais do projeto, como destacou a unidade técnica (peça 5, p. 32) .
Portanto, os projetistas com relação mais próxima com a confecção orçamentária foram a Sra. Margaret Ribeiro de Sá, que se declarou responsável pelo orçamento, e o Sr. Antônio Augusto Pacheco, coordenador do projeto. Tais responsáveis buscaram excluir suas responsabilidades em função de não terem idealizado diretamente os projetos (no caso do Sr. Antônio) ou os coeficientes de consumo (no caso da Sra. Margaret) dos serviços superdimensionados. Ambos também alegaram que a responsabilidade pelo orçamento foi terceirizada para outra empresa. Esses argumentos não esclarecem as irregularidades nem desvinculam esses projetistas da responsabilidade sobre o orçamento. No entanto, os elementos de culpabilidade refletem indícios e não provas irrefutáveis. Não houve uma investigação profunda o suficiente para apontar com precisão a participação de quaisquer das pessoas físicas projetistas ouvidas na definição dos elementos de projeto e orçamento superestimados. Há ainda o risco de se responsabilizar as pessoas erradas, já que um projeto pode ser realizado como um trabalho de equipe, e não necessariamente o engenheiro orçamentista é culpado ou o único culpado por sobrepreços detectados 
Embora fosse esperado de forma geral que os ocupantes das funções de coordenador de projeto e de orçamentista revisassem a regularidade da parcela mais significativa da obra, dadas as peculiaridades do caso concreto entende-se indevida sua responsabilização pessoal, pelas razões expostas a seguir. A CGU informou (parágrafo 89) que não houve detalhamento suficiente no projeto entregue pela empresa ao DNIT como sendo executivo, o que gera uma situação na qual seria mais adequado responsabilizar a contratada Engespro Engenharia Ltda. como um todo e não parte de sua equipe, mas essa responsabilização foi inexequível no sentido de inviabilidade sancionatória (parágrafo 102) . Além disso, houve subcontratação justamente na parte de orçamento (da empresa Geottec Engenharia S/S) ; nenhum dos projetistas se responsabilizou pelo projeto de obras de artes especiais; e não foi possível confirmar as alegações dos projetistas por estarem os documentos comprobatórios de ARTs ilegíveis e, quando se verifica no site do CREA-RJ, anulados e indisponíveis para consulta (parágrafo 101) . Há ainda uma acusação por parte da orçamentista segundo registro de seu depoimento na Polícia Federal (peça 69, p. 240-241) de que a Sra. Jaqueline de Oliveira Abi-Chahin, que se declarou responsável apenas pelo projeto de sinalização e de obras complementares, teria as informações requeridas por ter sido responsável pelo projeto base. Sendo assim, por falta de elementos para caracterizar adequadamente sua culpabilidade, será proposto o acolhimento parcial das razões de justificativa de todos os responsáveis técnicos. 
Audiência do Sr. Nilton de Britto
Foi realizada a audiência do Sr. Nilton de Britto (peça 10) , então Coordenador-Geral de Desenvolvimento e Projetos, para que se manifestasse sobre ter aprovado o projeto executivo associado ao Edital 785/2009-12 apesar da ausência de envio à CGCIT para análise dos preços novos e do superdimensionamento detectado conforme a análise do MPF.    
Em suas razões de justificativa (peça 18) alega que o TCU já apreciou questionamentos idênticos e concluiu pela inexistência de prejuízo ao erário e pela não apenação dos servidores envolvidos na questão. Argumenta que seu cargo é de nível gerencial e abrange administrar inúmeros projetos, que são aprovados a partir da indicação da equipe técnica, não fazendo parte de suas atribuições a verificação de cada item da planilha do orçamento, o que por si só já deveria implicar a exclusão de sua responsabilidade por completo. Afirma que foi diligente porque só aprovou o projeto após as verificações das equipes técnicas, inclusive da empresa projetista e do superintendente local. Que antes de sua aprovação o projeto passou pela verificação dos engenheiros analistas e da Coordenação de Projetos, e que, em cada momento, as análises foram feitas por disciplinas.
Apresenta vários julgados do TCU no sentido de que a aprovação do projeto por parte do órgão não exime a responsabilidade da projetista por erro no projeto, que o Tribunal não responsabilizou um dirigente geral por falhas de pequena monta, que não pode se exigir de um Coordenador-Geral exame de minúcias do projeto e que não se pode responsabilizar dirigentes por decisões baseadas em pareceres favoráveis dos setores competentes. Requer o acolhimento de suas justificativas, sem aplicação de multa, em função das medidas corretivas adotadas pelo DNIT, da ausência de contratação e de prejuízo ao erário e da revogação do certame (peça 26, p. 4) .
Cita ainda trecho da IS DNIT 13/2008 no qual se destaca a responsabilidade administrativa e jurídica das projetistas em relação ao projeto e que tinha pareceres favoráveis dos setores competentes. Que agiu sempre com boa-fé objetiva e 'impulsão processual de ofício' segundo o art. 2º da Lei 9784/1999.
Em análise às razões de justificativa apresentadas, deve-se observar que a ausência de prejuízo ao erário não afasta a irregularidade em relação à ausência de envio do processo à CGCIT para análise dos preços novos, sobre a qual o responsável nada argumenta diretamente. Conforme destacou anteriormente a unidade técnica (peça 26, p. 5-6) , segundo o art. 73 do Regimento Interno do DNIT, aprovado pela Resolução 10/2007 (peça 77) , é competência da Coordenação-Geral de Desenvolvimento e Projetos, a análise dos estudos e projetos, recomendando ou não sua aprovação, dentre outras funções também relacionadas a estudos e projetos. Portanto, não se pode afastar sua responsabilidade simplesmente por ter outras diversas ocupações. Conforme salientado pela unidade técnica (peça 26, p. 6) , diversas decisões deste Tribunal não admitem ao titular de um setor ou órgão se excluir de responsabilidade em relação a competências delegadas a seus subordinados (votos dos Acórdão 1441/2010-TCU-Plenário, Ministro Relator Augusto Nardes, e 2179/2007-TCU-Plenário, Ministro Relator Raimundo Carreiro) .  Além disso, consoante o inciso XIV do art. 127 do Regimento Interno citado, era sua obrigação cumprir as normas que regem as suas atividades, sendo uma delas justamente relativa à atribuição da CGCIT de analisar propostas de novas composições de custos unitários, conforme o inciso IV do art. 23. Já o inciso XII do art. 127 sublinha a atribuição de zelar pela adequada aplicação dos recursos públicos, o que possui relação direta com  a verificação dos preços novos propostos pelas contratadas. 
Dadas as suas responsabilidades regimentais, o acolhimento dos argumentos do responsável poderia levar à conclusão de que ele jamais poderia ser responsabilizado pelos projetos que aprova se houver pareceres e análises anteriores favoráveis a essa aprovação, o que esvaziaria por completo a função de Coordenador-Geral de Desenvolvimento e Projetos.  
Consoante frisa a unidade técnica (peça 26, p. 6) :
Os serviços 'fornecimento, fabricação e transporte de vigas metálicas em aço USI-SAC 350', 'fornecimento, fabricação e transporte de peças metálicas em aço USI-SAC 350 para contravento e enrijecedores de vigas e cunhas', 'tratamento da superfície e pintura em estrutura metálica' e 'instalação e manutenção do canteiro de obras e alojamento', todos constantes da lista de serviços com sobrepreço, são nessa ordem, os serviços mais relevantes da obra, representando 55,93% do orçamento total (peça 22) . Qualquer análise do orçamento deveria abordar esses quatro itens, bem como a verificação por parte do responsável decorrente de sua obrigação de supervisionar os atos de seus subordinados.
Além de representarem mais de 50% do preço da obra, esses itens não constam do Sicro 2, situação na qual tais preços necessitariam de análise prévia da CGCIT, nos termos da alínea 'd', item 1.4.1.4.2 da IS DG DNIT 15/2006 (peça 23, p.6) , para que esse órgão exercesse sua competência conforme previsto no art. 23, inciso IV do Regimento Interno do DNIT, aprovado pela Resolução 10/2007 (peça 77) . 
Dessa forma, a irregularidade discutida não se reduz a um mero detalhe sem importância cuja desconsideração por parte de um gestor médio pudesse ser relevada. Também não se trata de um erro cuja detecção demandasse conhecimento técnico não exigível para o cargo. Portanto, não está excluída a culpa in vigilando do responsável, visto que não está demonstrada diligência suficiente ou irregularidade de difícil detecção.
Quanto aos demais argumentos apresentados, destaque-se que medidas corretivas foram tomadas pelo DNIT apenas após a provocação do MPF, descaracterizando uma iniciativa autônoma de correção, que a responsabilidade das projetistas sobre suas criações não diminui aquela do seu cargo, que não é possível verificar sua boa-fé objetiva em função do descumprimento notório de norma interna de extrema relevância, e que o critério de impulsão de ofício do processo administrativo previsto no inciso XII do art. 2º da Lei 9784/1999 foi desrespeitado por meio da falta de seu envio à CGCIT. Assim, as razões de justificativa do Sr. Nilton de Britto não merecem acolhimento e será proposto que lhe seja aplicada a multa prevista no art. 58 da Lei 8443/1992, conforme análise sintetizada no Apêndice A - Matriz de Responsabilização.
Oitiva do Consórcio Emsa-Loctec
A oitiva do consórcio Emsa-Loctec foi determinada em despacho do Ministro Relator e subordinada à ocorrência de adjudicação do objeto licitado (peça 2, p. 139) . As empresas integrantes do consórcio atenderam à oitiva em dois documentos separados (peça 3, p. 9-11 e 12-26) , que serão aqui tratados conjuntamente.
O consórcio alega, essencialmente, que não possui qualquer relação jurídica estabelecida ou obrigação contratual que possa ser relacionada às irregularidades; que toda a matéria debatida corresponde a atos interna corporis, de exclusiva elaboração e responsabilidade do poder público, sendo que esses atos gozam de presunção de veracidade conforme Acórdão 2365/2010-TCU-Plenário (Ministro Relator Raimundo Carreiro) e devem visar a estabilidade e a ordem jurídica e que a empresa não pode ser sancionada por eles; que apresentou sua proposta conforme sua meta comercial e de forma completamente independente das outras licitantes; que sua proposta obedecia os parâmetros especificados pela administração (vinculação ao instrumento convocatório) , e que se caso tivesse ofertado desconto relevante no certame, sua proposta seria desclassificada por ser inexequível, citando, nesse sentido, o Acórdão 1446/2004-TCU-Plenário (Ministro Relator Marcos Vinicios Vilaça) ; que não há comprovação de qualquer sobrepreço na Concorrência Pública 785/2009 e que a análise de sobrepreço deveria considerar a planilha como um todo, nos termos do AC 1997.34.00.031545-6/DF da 5ª Turma do TRF 1ª Região e do Acórdão 394/2003-TCU-Plenário (Ministro Relator Guilherme Palmeira) ; que o valor apontado como adequado pelo MPF pode ser insuficiente para a execução do objeto e que a referência utilizada pelo MPF de licitação na Furnas S/A é indevida pois houve abandono da obra pela contratada, resultando na rescisão do contrato; que o alinhamento de preços é mera coincidência e que, conforme o disposto no art. 11, inciso VI do Decreto 3555/2000, que trata do pregão, pode ser decorrente da forma estabelecida pela administração, que incentivaria os concorrentes a aplicarem um desconto semelhante sobre os itens; que não pode ser responsabilizada por eventual sobrepreço decorrente da falta de análise da CGCIT dos preços novos da licitação; que o DNIT saneou as falhas e é necessário um valor de licitação economicamente viável que permita o atendimento dos princípios da continuidade do serviço público e da razoabilidade.
Conforme o resumo antes realizado pela unidade técnica (peça 5, p. 34-35) , a empresa rebate o argumento do MPF acerca de não ser esperada a variação de preço nos itens de estrutura metálica com Usi Sac 350 entre 7,7 e 14,5% nas propostas das concorrentes em função de ser item com fornecedor exclusivo, alegando que as condições de negociação com o fornecedor são únicas para cada empresa e que tal fator não demonstraria qualquer irregularidade. Aduz que o MPF deveria ter limitado a conduta específica de cada licitante, sem fazer comparativos de preços de forma abstrata. Reproduz trecho julgado do STJ (HC 13.037/SP) , que trata de acusação sem a comprovação probatória necessária, para concluir que o apontamento do MPF relativo ao alinhamento de preços entre os concorrentes seria infundado. 
Analisando as manifestações das empresas consorciadas, preliminarmente ressalve-se que delas foi solicitada manifestação opcional em sede de oitiva, não sendo, até o momento, consideradas responsáveis, apenas lhes tendo sido oferecida oportunidade de se manifestar se desejassem, já que futura decisão do TCU nos autos poderia lhes interessar ou lhes afetar em alguma medida, não sendo cabível sancionar a empresa por irregularidades cometidas exclusivamente por servidores do DNIT, caso seja essa a situação. Tampouco é esperado de a licitante afastar-se das regras do instrumento convocatório ou apresentar propostas inexequíveis.
Em relação a não haver sobrepreço no Edital 785/2009-12, verifica-se que o próprio DNIT reavaliou o orçamento e o reduziu de R$ 46.502.756,38 (ref. jan/2009) para R$ 36.837.471,91 (ref. set/2010) , mostrando a inadequação dos preços referenciais iniciais. Sobre o DNIT ter saneado as falhas, o fez apenas após manifestação do MPF, descaracterizando uma iniciativa completamente autônoma.
Sobre ser necessária uma análise global do orçamento, devem ser levadas em consideração três aspectos. Na verdade, como trata-se de análise de edital, a análise global não é necessária, nos termos do item 108 do Roteiro de Auditoria de Obras Públicas do TCU, Edição de dezembro/2012, isso porque todos os itens devem estar adequados em tal situação, não cabendo neste momento do orçamento referencial compensações entre sub e sobrepreços. Além disso, parte do superdimensionamento decorre de excesso de quantitativo, o que não necessita de análise global mesmo na fase contratual, já que não pode ser compensado de alguma forma. Por fim, deve-se levar em conta a elevada materialidade do sobrepreço detectado pelo MPF, que embora tenha surgido da análise de uma amostra de 56% do orçamento da obra, a partir dela foi detectado um sobrepreço de 23% em relação ao total do orçamento, em apenas cinco serviços, representando um sobrepreço de quase 50% considerando apenas a amostra (cálculos realizados com base no orçamento utilizado pelo MPF de R$ 43.561.535,71, conforme peça 1, p. 38. Preços referentes a janeiro/2009) . 
Sobre o valor estimado com os ajustes de redução poder ser insuficiente, verifica-se que os preços referenciais foram revistos por técnicos capacitados do MPF e do TCU e lastreados em referências válidas e consistentes. Mesmo na licitação de Furnas, citada como referência indevida em função do abandono da obra e rescisão contratual, deve ser observado que apesar de o preço estimado para estrutura metálica naquele certame ter sido de R$ 14,60/kg, foi contratado por R$ 8,53/kg (mar/2008) , sendo a referência utilizada pelo MPF o primeiro desses preços. Não obstante, caso detectada 'alguma falha no restante do orçamento que pudesse impedir as empresas licitantes de executar a obra, tal situação deveria ter sido levantada por elas durante o processo licitatório, o que não aconteceu' (peça 5, p. 37) .  
Sobre o MPF dever delimitar à conduta específica de cada licitante ao invés de fazer análises abstratas sobre preços, entende-se incabível esse argumento, uma vez que conluio é uma ação orquestrada em grupo, não sendo caracterizada por meras ações individuais. Além disso, as análises sobre as propostas não foram abstratas e detectaram extensa quantidade de itens com preços coincidentes não com base num desconto linear sobre o preço unitário, mas com base em ajustes nos coeficientes de produção de equipe. Também, a variação de preço entre as licitantes em relação aos serviços de estrutura metálica de único fornecedor chama a atenção por ser o único item no qual as propostas perdedoras apresentaram preço superior ao da proposta vencedora. Apesar de coincidências e eventualidades serem as possíveis explicações para o verificado, o indício de conluio permanece e será mais bem discutido na sequência da instrução, com base no Inquérito Policial 243/2014.
Sobre não ser adequado a oferta de desconto relevante na licitação pelo risco de a proposta ser considerada inexequível, esse não é um argumento válido segundo a jurisprudência deste Tribunal. Segundo o item 9.6.2 do Acórdão 1720/2010-TCU-Segunda Câmara, Ministro Relator André de Carvalho, deve ser dada a oportunidade de defesa às empresas antes de desclassificar licitantes por inexequibilidade, noção também presente no item 4 do voto condutor do Acórdão 1426/2010-TCU-Plenário, Ministro Relator Aroldo Cedraz. O relatório desse último destaca posicionamento doutrinário do Sr. Subprocurador-Geral Lucas Rocha Furtado no sentido do princípio do § 1º do art. 48 da Lei 8666/93 não corresponder a uma presunção absoluta; cabendo o ônus da prova da exequibilidade ao particular. Portanto, apenas cabe à empresa provar a exequibilidade de sua proposta. O Acórdão citado pela responsável (1446/2004-TCU-Plenário) , por outro lado, trata antes de desclassificação por fornecimento de produto de baixa qualidade e não por inexequibilidade da referida proposta. 
Dessa forma, os argumentos apresentados pelo consórcio vencedor não esclarecem as irregularidades detectadas, quer seja em relação ao superdimensionamento ou aos indícios de conluio.
A seguir serão resumidos e posteriormente examinados depoimentos constantes do Inquérito Policial 243/2014, com o auxílio de partes das instruções da unidade técnica à peça 42 e à peça 5, p. 17-43 e do Relatório de Inquérito Policial (peça 69, p. 260-269) .
Resumo dos depoimentos policiais no Inquérito Policial 234/2014
Um resumo individualizado dos diversos depoimentos policiais pode ser consultado na peça 76. Prestaram depoimento os seguintes representantes e suas respectivas representadas: Sra. Adriana Monteiro Rocha Franco (Consórcio Emsa-Loctec) , Sr. Luis Ronaldo Santos Wanderley (Via Engenharia) e Sr. Carlos Pedro Macho Fischer (Consórcio Arteleste-Arvek-Convap) .
Sobre o preço apresentado para a peça Usi-Sac 350, o consórcio vencedor alegou que isso diz respeito à parte comercial de cada uma e seu poder de negociação. A Via Engenharia acredita que seu preço foi competitivo e o Consórcio Arteleste-Arvek-Convap argumenta que respeitou o valor máximo indicado pelo DNIT. 
Sobre o alegado alinhamento proposital de 71 itens, o consórcio vencedor considera que isso seja comum em função do valor máximo fixado pelo DNIT, havendo também um patamar mínimo de 70%, e que isso aproxima os preços das propostas. A Via Engenharia afirma que os valores apresentados não tiveram o objetivo de favorecer o consórcio Emsa-Loctec. O consórcio Arteleste-Arvek-Convap alega que os preços apresentados são os valores máximos da planilha orçamentária. 
Sobre o superdimensionamento não justificado nos serviços, todas as empresas alegaram não o ter detectado. O consórcio Emsa-Loctec disse que tal cálculo se baseou numa licitação cuja vencedora não executou a obra e rescindiu o contrato em razão do preço insuficiente. O Consórcio Arteleste-Arvek-Convap alegou que teria interesse na licitação apenas pelos valores apresentados.  Sobre ter havido renúncia de prazo para recursos na sessão de abertura dos envelopes, o consórcio vencedor acredita que é uma atitude comum. As demais alegaram que não tinha nada a ser questionado de seus interesses. 
Também houve depoimento dos sócios das empresas. Da empresa Emsa S.A., prestaram depoimento os Srs. Adriano José Correa Crosara e Annibal Crosara Junior. Da empresa Loctec Engenharia Ltda., os Srs. José Elias Attux e João Silva Filho. Da Arvek Técnica e Construções Ltda., Srs. Rubens Kaufman e Edwin Rodriguez Flores. Da Arteleste Construções Ltda., Os Srs. Carlos Pedro Macho Fisher e Túlio Gabriel de Carvalho Beltrão. Todos alegaram não terem tido conhecimento de quaisquer das irregularidades citadas.  
O Sr. Carlos Luiz Guedes Carneiro prestou depoimento como sócio proprietário da RMG Engenharia Ltda., alegando que foi contratado pela Engespro para realizar o projeto da estrutura metálica do viaduto do Daia. Alega que não teve qualquer participação no processo licitatório, não conhece os servidores do DNIT responsáveis pela elaboração do orçamento de referência e só conhece as empresas mencionadas por estarem no mercado de construções, também dizendo não conhecer a figura do então superintendente. 
Por fim, houve depoimento policial dos agentes públicos Srs. Silvio Figueiredo Mourão (CPF XXX.316.637-XX) , Francisca Luciana Barreto (CPF XXX.721.721-XX) , Adriana Costa (CPF XXX.839.736-XX) e Octacílio Oliveira Cunha (CPF XXX.820.038-XX) . Apenas o depoimento de Francisca Luciana Barreto não consta da documentação enviada pelo MPF. O Sr. Silvio Figueiredo Mourão respondeu que era coordenador de custos referenciais do DNIT, que seria possível os preços dessa licitação terem passado por seu setor, mas não se recorda em função do decurso temporal. O Sr. Octacílio Oliveira Cunha menciona ter ocupado o cargo em comissão de Chefe do Departamento de Estudos e Projetos do DNIT à época dos fatos, mas não ter atuado no projeto ou orçamento em discussão. 
A Sra. Adriana Costa alegou que era servidora terceirizada do DNIT; que sua participação foi analisar o projeto elaborado pela empresa Engespro Ltda.; que analisava a proposta orçamentária, os gastos estimados no projeto, item por item; que olhava se o item estava dentro da tabela do Sicro 2; que por exemplo, se constasse no projeto um valor que estivesse acima da tabela Sicro 2, a declarante devolvia o projeto à empresa responsável pela elaboração, para que fosse feita a devida adequação; que existe uma instrução de serviço no DNIT que diz que as falhas existentes no projeto apresentado pelos projetistas são de responsabilidade dos projetistas, não são de responsabilidade dos analistas; que não sabe dizer qual ou quais pessoas foram responsáveis pela análise, aprovação técnica e apresentação das propostas apresentadas pelas empresas; que não conhece os representantes das empresas envolvidas no certame; que somente fez a análise do projeto referência da licitação, não tendo participado da licitação em si, não analisando as propostas apresentadas pelas empresas licitantes. 
Os responsáveis pelo projeto alegaram argumentos semelhantes aos apresentados ao TCU. Todas as pessoas mencionadas afirmam não conhecerem ou apenas terem relações profissionais com o Sr. Alfredo Soubihe Neto, não sociais, bem como alegaram não ter relacionamento com as participantes do certame. 
Análise dos depoimentos policiais
Os registros dos declarantes nos autos do Inquérito Policial 243/2014 não trouxeram quaisquer informações novas significativas, sendo que o comportamento dominante das empresas participantes e das pessoas físicas envolvidas foi negar as acusações e o conhecimento de irregularidades. Dessa forma, os depoimentos policiais pouco acrescentaram ao esclarecimento dos fatos, aspecto também observado pelo relatório da Polícia Federal sobre o inquérito (peça 69, p. 260269) , o qual, inclusive, menciona o Laudo 296/2016-INC/DITEC/DPF, com o resultado de ser inconclusivo quanto à ocorrência ou não de alinhamento de preços entre os licitantes. Ainda assim, destacam-se alguns pontos. 
É importante observar quanto à alegação do Consórcio Emsa-Loctec que desmerece o valor referencial da estrutura metálica na citada licitação (de Furnas) , por meio de mencionar que a empresa abandonou a obra devido a preço baixo demais, é equivocada, uma vez que, conforme já esclarecido (parágrafo 42) , houve desconto de quase 50% no valor contratado em relação ao referencial, estando no desconto e não no preço referencial a origem dos indícios de preço insuficiente. 
Sobre o alinhamento proposital de 71 itens, efetivamente ficou evidenciado que correspondiam ao preço referencial após a modificação de BDI no orçamento. Sobre as empresas não poderem apresentar preços abaixo de 70% do valor referencial, foi realizada uma análise demonstrando que o ônus da prova de exequibilidade de um determinado valor pertence à empresa, não sendo um conceito absoluto, segundo a jurisprudência deste Tribunal (parágrafo 74) . 
Apurações no âmbito do DNIT/MT e da CGU
Investigação da CGU por meio do Relatório de Demandas Especiais  00208.000198/2010-85 (peça 79, p. 92-114) concluiu pela existência de irregularidades associadas à condução inadequada da licitação que visou a contratação do projeto do viaduto do DAIA por meio do Convite 393/01-02, que resultou no Contrato UT 12-017/06-00 com a Engespro Engenharia Ltda. Foram detectadas deficiências nas exigências de qualificações técnicas contidas no edital do convite, sem correspondência com a complexidade e natureza do objeto; contratação de projeto executivo e entrega de volume intitulado como projeto executivo mas com complexidade compatível com a de projeto básico, sendo que foi solicitado à contratatada detalhamentos estruturais para suprir essa deficiência ao que ela respondeu que seria necessário aditivo para que isso fosse realizado, resultando em desatendimento da magnitude e complexidade estabelecidos contratualmente; pagamento indevido de reajustes, entre outras irregularidades.  
Sob recomendação da CGU, o DNIT instaurou o processo 50600.019391/2012-97, mencionado em instrução da unidade técnica (peça 56, p. 5 do TC Processo 000.091/2015-4, em apenso) , para verificar irregularidades na contratação em discussão. A Nota Técnica-Corregedoria 25/2014-JAVV (peça 50, p. 92-115 do TC Processo 000.091/2015-4) considerou devida a apuração disciplinar, o que acabou ocorrendo por meio dos processos administrativos de apuração de responsabilidade (PAAR) 50000.020030/2015-03 e 50600.021106/2017-11. Conforme Ofícios 28060/2021/ACE-DG/DNIT Sede de 11/3/2021 e 26258/2021/CORREG/DNIT Sede de 8/3/2021  (peça 78) e consultas realizadas no sistema SEI DNIT em março/2021, tais processos encontram-se pendentes de julgamento, sendo que seus últimos encaminhamentos datam de 2018 e 2019, e foram no sentido de não acolhimento do relatório final da comissão disciplinar. 
Durante os trabalhos da referida comissão, houve acolhimento parcial do relatório para responsabilizar os senhores agentes Octacílio Oliveira Cunha (CPF XXX.820.038-XX) e Riumar dos Santos (CPF XXX.732.301-XX) por infrações do art. 116 da Lei 8112/1990, com pena de advertência, mas com reconhecimento de prescrição da punibilidade e sem registro nos assentamentos (peça 79, p. 15-20) . O relatório final e seus aditamentos ainda mencionam penalidade para os Srs. Alfredo Soubihe Neto (CPF XXX.109.818-XX) , José Olímpio Maia Neto (CPF XXX.885.551-XX) e Romerito Gonçalves Valadão (CPF XXX.562.711-XX) (peça 79, p. 1-13, 39-41 e 73-76) . No entanto, a PFE/DNIT considerou existirem vícios de indiciamento e o relatório não foi acolhido. 
Análise conclusiva acerca do sobrepreço incluindo responsabilização 
Não obstante o comprovado superdimensionamento e consequente sobrepreço do orçamento referencial do Edital 785/2009-12, não foi caracterizado débito, em função da revogação do certame. Nesse contexto, uma das principais irregularidades pendentes de esclarecimento é a ausência de envio do processo para análise de preços não constantes do Sicro (preços novos) para a CGCIT, nos termos da alínea 'd' do item 1.4.1.4.2 da IS 15/2006 (peça 23, p. 6) , normativo que trata da análise de projetos, por parte do então titular da Coordenação-Geral de Análise e Desenvolvimento de Projetos (CGDESP) , Sr. Nílton de Britto. 
A ausência de envio prévio do processo à CGCIT foi comprovada dentre outras oportunidades diretamente pelas razões de justificativas do responsável Alfredo Soubihe Neto, que afirma ter havido a aprovação pela CGCIT em 25/5/2010, data posterior à homologação da licitação (peça 1, p. 66) . 
A necessidade da análise prévia à licitação dos preços novos pela CGCIT, se insere em uma das competências regimentais fundamentais da CGDESP, qual seja, a de 'analisar propostas de novas composições de custos unitários a serem utilizadas em obras e serviços de engenharia' (inciso IV do art. 23 do anexo da Resolução DNIT 10/2007) . O não envio das composições não constantes do Sicro 2 contraria o disposto na alínea d, item 1.4.1.4.2 da Instrução de Serviço 15/2006, conforme já citado, que determina: 'Para os serviços que não constem das tabelas do Sicro 2, a composição unitária deverá ser analisada e homologada pela CGCIT, previamente à sua aprovação, devendo, para tal, serem apresentados os seguintes elementos: (...) ' (sem grifo no original) .
A responsabilidade do Sr. Nilton de Britto pela ausência de análise dos preços novos pela CGCIT decorre da atividade central de sua coordenação-geral, qual seja, analisar e aprovar projetos. Conforme o art. 73 do Regimento Interno do DNIT então vigente (anexo da Resolução 10/2007, peça 77) , todas as funções da Coordenação-Geral de Desenvolvimento e Projetos são associadas a isso. Ademais, de acordo com o inciso XIV do art. 127 do citado regimento, seria sua obrigação cumprir as normas que regem as suas atividades, sendo uma dessas a alínea d, item 1.4.1.4.2 da IS DNIT 15/2006, o que está em consonância com o inciso IV do art. 23 do regimento, que define como competência da CGCIT a análise das propostas de novas composições de custos unitários. Assim, o fato de ter aprovado o projeto de engenharia da licitação por meio da Portaria 937/2009 (peça 1, p. 56) a despeito da falta de análise dos preços novos pela CGCIT constitui irregularidade evidente e relevante, descumprindo de forma direta a alínea d, item 1.4.1.4.2 da Instrução de Serviço 15/2006 e, também, os incisos X, XII e XIV do art. 127 de seu regimento interno, ferindo ainda o princípio da economicidade, uma vez que foram adotados na licitação diretamente preços propostos pela projetista, sem avaliação de sua vantajosidade e adequação aos serviços necessários pelo setor competente da autarquia.
Não é possível considerar a boa-fé do gestor em função do descumprimento de normativo interno. Seria esperado de um gestor médio ocupante da posição do responsável que enviasse o processo de análise de projeto para verificação dos preços novos pela CGCIT previamente à sua aprovação. Dessa forma, será proposta a aplicação de multa a esse responsável. 
Já o Sr. Alfredo Soubihe Neto possuía, para seu respaldo, a portaria de aprovação do projeto referente à obra pelo então Coordenador Geral de Desenvolvimento e Projetos, o Sr. Nilton de Britto (peça 75, p. 3) . Dessa forma, as irregularidades mencionadas deveriam ter sido detectadas precipuamente pelo então aprovador do projeto, que deveria ter respeitado as exigências da Instrução de Serviços 15/2006 (peça 23) , entre elas o envio prévio do processo para aprovação dos preços novos pela CGCIT. 
É possível esperar de um gestor médio na posição de diretor da autarquia que confie na regularidade de um orçamento a partir da aprovação do projeto (e com isso, de seu orçamento) por parte do Coordenador Geral de Desenvolvimento e Projetos. Dessa forma, será proposto que não lhe seja aplicada a multa prevista no art. 58 da Lei 8443/1992, não tendo se configurado a situação de erro grosseiro mencionada no art. 28 da LINDB. Em instrução anterior (peça 5, p. 39-40) foi considerado que a não aplicação de multa ao responsável também deriva do fato de que ele revogou o certame irregular, a partir do que não ocorreu contratação nem débito ao erário.  
Quanto aos projetistas, destaque-se inicialmente a seguinte observação do Ministro Relator (peça 2, p. 138) : 
Se, de fato, não houver discriminação entre quem elaborou qual parcela do orçamento em questão, entendo, em dissonância parcial com a unidade instrutiva, ser cabível a igual responsabilização de todos eles, presentes os princípios regentes da Administração Pública. Caso contrário, a eles é que caberá indicar e comprovar que parte do objeto em questão foi designada a cada um.
Mesmo após serem ouvidos, nenhum projetista se responsabilizou pelos superdimensionamentos ou pelo projeto da estrutura metálica do viaduto, maior fonte do sobrepreço. Culpabilizar apenas os dois servidores mais estritamente vinculados ao orçamento (como constou de propostas anteriores da unidade técnica) pode refletir, nesse sentido, um julgamento injusto, visto que as irregularidades detectadas dizem respeito a mais de uma disciplina, não sendo razoável restringir a responsabilidade, sem maiores análises, a apenas dois responsáveis técnicos, considerando adicionalmente que houve uma subcontratação com funções orçamentárias e que a CGU detectou (parágrafo 90) inexecução contratual significativa por parte da empresa projetista contratatada. A Sra. Margaret, em seu depoimento policial, alega, mas sem provar, que a Sra. Jaqueline é que seria a pessoa mais hábil a prestar esclarecimentos, por ter sido quem atuou mais diretamente no projeto base (peça 69, p. 240-241) , mas essa responsável declara que seu vínculo foi apenas com a parte de sinalização e obras complementares. Esse aspecto indica que investigações mais detalhadas seriam necessárias afim de se esclarecer as respectivas responsabilidades individuais com segurança. 
A maior prova de envolvimento exclusivo em determinada área apresentada pelos responsáveis seriam os códigos de ramo, atividade e complemento constantes das anotações de responsabilidade técnica (ART) comprobatórias de suas áreas de atuação no projeto (peça 2, p. 179, 197, 207 e 197) , visto que, fora isso, o que apresentaram foram declarações de próprio punho dessas áreas (peça 2, p. 175, 178, 181 e 206) .  No entanto, não consta conferência desses códigos e nem ao menos eles estão claramente legíveis para busca mais aprofundada. Tampouco foi possível consultar os ART junto ao CREA/RJ em função de retornar a informação de inexistência ou cancelamento dos números informados pelos responsáveis.  
No entanto, também não existe prova suficiente para culpabilizá-los, ou seja, evidência clara nos autos de sua responsabilidade pessoal nos serviços com superdimensionamento. Seria possível ampliar a investigação por meio de se promover a oitiva da empresa projetista contratada (Engespro Engenharia Ltda.) bem como daquela que subcontrataram (Geottec Engenharia S/S) para atribuições específicas em relação ao orçamento. Dessa foma, existiriam outras dimensões a serem consideradas para uma análise mais precisa, mas os resultados a serem alcançados seriam limitados, por inexistir débito ou fraude comprovada à licitação. Tampouco poderia lhes ser aplicada a multa do inciso II do art. 58 da Lei 8443/1992, por não terem incorrido em atos de gestão pública, consoante se depreende do item 58 do voto do Acórdão 1975/2013, Ministro Relator MarcosBemquerer,  item 13 do voto do Acórdão 2161/2010, Ministro Relator Augusto Sherman, ambos do Plenário, entre outros, cabendo análise semelhante às pessoas físicas contratadas por essas empresas. Nesse contexto, será proposto o acolhimento parcial das justificativas dos responsáveis técnicos. 
Análise conclusiva acerca dos indícios de alinhamento de preços
Em relação ao alinhamento de itens concluído pela coincidência de 71 preços unitários entre o Consórcio Arteleste-Arvek-Convap e o Consórcio Emsa-Loctec, deve-se observar que esses serviços divergiam  do  preço  referencial do  DNIT no orçamento  utilizado pelo  MPF,  no valor  de R$ 43.561.535,71 (ref. janeiro/2009, peça 75, p. 1 e, no parecer pericial, peça 1, p. 38) , analisado pela Procuradoria em Goiás (peça 1, p. 35-38) , mas coincidiram com os preços referenciais no orçamento licitado de R$ 46.502.756,38 (peça 1, p. 67-78) , conforme pode ser analisado na seleção de  alguns serviços constantes da Tabela 3, nos quais havia sido detectado alinhamento.
	Tabela 3- Exposição amostral da suspeita de alinhamento de preços entre os consórcios
	Serviços 
	Preços Unitários (R$) , data-base janeiro/2009

		A
	B
	C
	D

		           Sicro Goiás
	Orçamento DNIT inicial
usado por MPF 
	Propostas Emsa-Loctec e Arteleste-Arvek-Convap
	Orçamento  DNIT licitado 

	Aparelho apoio neoprene 300x400x85mm
	 - 
	43,38
	46,37
	46,37

	Barreira de concreto armado tipo new jersey
	 - 
	296,49
	316,92
	316,92

	CBUQ Binder AC/BC
	 - 
	68,57
	73,29
	73,29

	Compact. de aterros 100% proctor normal
	2,7
	2,7
	2,89
	2,89

	Confecção de placa sinalização tot.reflexiva
	251,37
	251,39
	268,71
	268,71

	Corrimão em tubo de aço galvanizado
	 - 
	178,63
	190,94
	190,94

	Defensa semi-maleável simples (forn/impl) 
	213,24
	213,25
	227,94
	227,94

	Demolição de dispositivos concreto armado 
	383,34
	384,93
	411,45
	411,45

	Dreno de PVC D=100 mm
	13,04
	13,04
	13,93
	13,93

	Enleivamento 
	5,96
	6,23
	6,66
	6,66

	Esc, carga e transp mat 1ª cat DMT 50 m 
	1,53
	1,53
	1,64
	1,64

	Esc, carga transp mat 1ª cat DMT 6900 c/e
	 - 
	17,35
	18,55
	18,55

          Fonte: Parecer pericial 27/2010 (peça 1, p. 34-38) , peça 1, 67-78, peça 75, p.1, e Sicro Goiás janeiro/2009. 
A diferença entre os dois orçamentos mencionados no parágrafo anterior advém da taxa de BDI, cuja alteração já havia sido apontada pela unidade técnica  anteriormente (peça 5, p. 32, item 82) .  No primeiro orçamento (utilizado pelo MPF) , foi regularmente utilizada a taxa de BDI (19,6%) do mês a que se refere (janeiro/2009) . No segundo, embora tenha sido mantida a data-base de janeiro/2009, utilizou-se a taxa de BDI apresentada no Sicro apenas a partir de novembro/2009 (27,84%) , segundo consta na Tabela 4. Dessa forma, como os preços em suposto alinhamento correspondem aos utilizados pelo DNIT em seu orçamento referencial efetivamente licitado, esse indício não permanece consistente.
Os demais indícios de conluio subsistem (parágrafos 28-30) , ou seja, apresentação por parte das duas perdedoras na licitação de valores inferiores ao da vencedora em todos os itens, menos nos serviços contendo o insumo aço Usi-Sac 350, para o que apresentaram um preço incompatível com o cobrado pelo único fornecedor; ausência de desconto significativo ou de questionamentos ao DNIT sobre o orçamento numa licitação com evidente sobrepreço; e renúncia de prazo de recuso por parte de todos os licitantes. 
Tabela 4 - Exposição amostral da ausência de alinhamento de preço entre os consórcios
	Serviços 
	Preços Unitários (R$) , data-base janeiro/2009

		A
	B
	C
	D
	E

		Sicro Goias jan/09 sem BDI
	Com BDI de 19,6% (vigente em jan/09) 
	Com BDI de 27,84% (vigente a partir nov/09) 
	Orçamento  DNIT efetivamente licitado
	Propostas Emsa-Loctec e Arteleste-Arvek-Convap

	Compactação de aterros 100% proctor normal
	2,26
	2,7
	2,89
	2,89
	2,89

	Confecção de placa de sinaliz totalm reflexiva
	210,18
	251,37
	268,69
	268,71
	268,71

	Demolição dispositivos de concreto armado 
	320,52
	383,34
	409,75
	411,45
	411,45

	Demolição dispositivos de concreto simples
	98,17
	117,41
	125,50
	127,16
	127,16

	Desm dest limp áreas c/ árvor diam até 0,15 m
	0,25
	0,3
	0,32
	0,32
	0,32

	Dreno de PVC D=100 mm
	10,9
	13,04
	13,93
	13,93
	13,93

	Forn e implantação placa sinaliz tot refletiva
	250,89
	300,06
	320,74
	320,76
	320,76

	Imprimação
	0,17
	0,2
	0,22
	0,22
	0,22

	Limpeza camada vegetal em jazida
	0,38
	0,45
	0,49
	0,49
	0,49

	Limpeza da ponte
	3,47
	4,15
	4,44
	4,44
	4,44

	Montagem de maciço de terra armada
	84,47
	101,03
	107,99
	108,01
	108,01

	Pintura de ligação 
	0,12
	0,14
	0,15
	0,15
	0,15

	Pint faixa c/ termoplást 3 anos (p/ aspersão) 
	l28,32
	33,87
	36,20
	36,2
	36,2

	Pintura setas e zebrado 3 anos (p/ aspersão) 
	44,09
	44,1
	56,36
	47,15
	47,15

	Pórtico metálico AC/BC
	56580,22
	67669,95
	72332,15
	72333,65
	72333,65

	Reaterro e Compactação
	19,75
	23,63
	25,25
	25,26
	25,26

	Regularização do subleito
	0,6
	0,72
	0,77
	0,77
	0,77

	Terra armada ECE Greide 0,0 < H <6 m
	294
	351,62
	375,85
	375,85
	375,85

        Fonte: peça 75, p. 22 (valor global licitado) , peça 1, 67-78 (orçamento licitado) , Sicro Goiás 2009 e Parecer Pericial 27/2010 (peça 1, p. 34-38) .  
Sobre esse último aspecto, considera a unidade técnica deste Tribunal (peça 42, p. 12) que o declínio do prazo recursal por parte das licitantes vencidas pode contribuir para um mercado em conluio. De fato, caso haja interesse genuíno da postulante em obter vitória no processo, especialmente em uma licitação de materialidade elevada e objeto complexo, podemos nos questionar sobre o que ela teria a ganhar abrindo mão desse prazo recursal. Embora essa abdicação não seja per si indício de conluio, entende-se que, somados a outros aspectos do caso concreto, tais como um sobrepreço da magnitude de 22% (parágrafos 23-26) , tenha contribuído para sinalizar uma situação de acordos prévios com o intuito de prejudicar a Administração. 
No entanto, além do apontado pelo MPF, não foram trazidos ao conhecimento deste Tribunal quaisquer elementos adicionais de indícios de ocorrência de conluio, apesar da existência de indícios de outras irregularidades, em licitações e atos da gestão do Sr. Alfredo Soubihe Neto à frente da superintendência de Goiás e do DF conforme  foi apontado pela instrução da unidade técnica aposta à peça 56 do processo em apenso (parágrafos 111 e 112) . 
Assim, entende-se que não existe elemento de prova suficiente para propostas sancionatórias, por não ser possível afirmar categoricamente que houve qualquer tipo de combinação entre os licitantes. Também o Inquérito Policial 243/2014 concluiu nesse sentido, não obtendo provas complementares acerca desses indícios de fraude (segundo seu relatório final, peça 69, p. 260-269) , tendo redundado em extinção da punibilidade, em razão de prescrição da pretensão punitiva penal (oito anos no presente caso, segundo decisão judicial, peça 69, p. 276) .   
Em relação ao inquérito policial, foi encerrado em 23/3/2018, tendo sido remetido ao MPF de Goiás em 2/4/2018. Em 18/4/2018 foi solicitado seu arquivamento. Em 28/4/2018 os autos foram remetidos à 5ª Vara Federal de Goiás. Em 7/5/2018 o MM. Juiz Federal Alderico Rocha Santos concorda com o arquivamento em função da prescrição de pretensão punitiva prevista no art. 109, IV, c/c 107, IV do Código Penal (peça 69, p. 269-276) .
Análise dos antecedentes dos responsáveis 
Quanto a seus antecedentes neste Tribunal, o Sr. Nilton de Britto figura como responsável em trinta processos incluso o presente, tendo sido notificado sobre treze audiências, quatro citações e uma aplicação de multa. Suas razões de justificativa foram acatadas em quatro processos, sendo uma de forma parcial. Teve um julgamento de conta sobre o qual lhe foi dada quitação. 
Sobre o Sr. Alfredo Soubihe Neto, nos autos do TC Processo 000.091/2015-4 (peça 56, p. 7) , foi apontado como novo indício de conluio o resultado da análise de outras licitações realizadas durante sua gestão à frente da Superintendência do DNIT em Goiás e DF. Verificou-se indícios de sobrepreço e conluio nas licitações empreendidas no primeiro ano de sua gestão (2009) em comparativo com resultados de licitações anteriores realizadas na mesma superintendência na gestão imediatamente anterior, qual seja, do Sr. Riumar dos Santos (de 24/4/2003 a 29/1/2009) . Conforme análise da unidade técnica (peça 56, p. 7-8 do TC Processo 000.091/2015-4) , notou-se em 2009 'um padrão de desconto pequeno, quase simbólico e linear', entre 1,3 e 3,2%, enquanto que em 2008 os descontos oferecidos eram maiores e distintos entre si, no que diz respeito aos contratos para obras, apontamento baseado no TC Processo 013.693/2010-7 e Acórdão 1833/2010-TCU-Plenário, Ministro Relator Augusto Sherman.  
Já o Acórdão 1093/2015-TCU-Plenário, Ministro Relator Raimundo Carreiro, além de aplicar multa a esse responsável em seu item 9.5, em seu item 9.10 dá ciência à superintendência de que era titular de que foram detectadas impropriedades e irregularidades diversas envolvendo: ausência de segregação de funções; desrespeito à proporção mínima de 2/3 de servidores efetivos nas comissões de licitação; controles falhos do uso de veículos no órgão; diversas irregularidades nos contratos de terceirização, como manutenção nesses de parentes consanguíneos ou afins dos servidores, falta de verificação acurada dos preços de mercado por ocasião das repactuações e atribuições a terceirizados de atividades fim, incluindo posições de chefia sobre servidores. 
O ex-superintendente consta como responsável em 24 processos, tendo havido sete aplicações de multas. Suas razões de justificativa foram acatadas em dois processos, sendo um de maneira parcial. Suas contas foram julgadas por quatro vezes, contendo uma quitação, sendo que as demais foram julgadas irregulares com aplicação de três multas dentre as mencionadas.  
Em relação aos projetistas, nenhum deles foi enquadrado responsável em outro processo neste Tribunal além do presente. As pesquisas dos antecedentes foram realizadas no sistema e-TCU> Consultar>CPF/CNPJ, na data de 15/3/2021. 
CONCLUSÃO
Tratam os autos de representação apresentada pelo Ministério Público Federal em Goiás com indícios de sobrepreço e de conluio associados ao Edital 785/2009-12, o qual visava a contratação de serviços de adequação e construção do viaduto do Distrito Agroindustrial de Anápolis (Daia) , na rodovia BR-060/153/GO. Em 8/12/2014 é apresentada outra representação de mesma origem sobre o mesmo edital, a qual constitui o processo apensado. O superdimensionamento foi estimado em R$ 10.131.341,57 (ref. jan/2009) e os indícios de conluio se assentam em alinhamento de preços e comportamento das licitantes perdedoras indicando cooperação com a vencedora. Esse edital foi revogado em 19/4/2011 e posteriormente, por meio do Edital 234/12-00, houve nova licitação e contratação para a obra com redução de valor referencial. Não houve prescrição punitiva conforme análise realizada. Ocorreu também a abertura do Inquérito Policial 243/2014 na Polícia Federal para investigar os indícios de conluio. Não houve débito ao erário associado, em função da revogação da adjudicação do objeto licitado. (itens 1-32) 
Neste Tribunal, no âmbito das apurações referentes às representações, ocorreu a audiência do Sr. Alfredo Soubihe Neto, então superintendente do DNIT na região da obra; da equipe técnica responsável pelo projeto; e do Sr. Nilton de Britto, coordenador-geral de desenvolvimento e projetos à época, e responsável pela aprovação do projeto no qual se detectou irregularidades. Os argumentos apresentados não foram suficientes de forma geral para elidir as irregularidades detectadas. Também houve a oitiva do consórcio vencedor, que negou participação nas irregularidades detectadas, dentre outros aspectos. Foram também apresentados e analisados os depoimentos ocorridos no âmbito do Inquérito Policial 243/2014, os quais não contribuíram para o esclarecimento dos fatos ou trouxeram quaisquer elementos novos significativos. Além disso, foram verificados os processos disciplinares instaurados no DNIT, os quais encontram-se pendentes de julgamento. (itens 3391) 
Apenas ao Sr. Nilton de Britto será proposta a aplicação da multa prevista no art. 58 da Lei 8443/1992 e no art. 268, inciso II, do Regimento Interno do TCU, em função de ter aprovado o projeto da obra sem o envio prévio de seu orçamento à CGCIT, deixando de cumprir de maneira adequada suas funções regimentais, bem como o disposto na alínea d, item 1.4.1.4.2 da IS DNIT 15/2006, a qual exige a análise da CGCIT dos preços não constantes do Sicro 2 previamente à aprovação do projeto. Em face da desobediência de tão fundamental etapa  na avaliação do orçamento, não pode ser suposta nem sua boa-fé nem uma situação de falha escusável, cabendo sua responsabilização pessoal por se tratar de dolo ou erro grosseiro nos termos do art. 28 da LINDB.  Em consideração ao art. 22 da mesma lei, entende-se como exigência fundamental da política pública a seu cargo o envio do orçamento do projeto à CGCIT, e não constam circunstâncias práticas nem atenuantes a seu favor. No que concerne ao Sr. Alfredo Soubihe Neto, em função de ter possuído o respaldo da referida portaria de aprovação assegurando-lhe a (suposta) regularidade do orçamento da obra, será proposto que não lhe seja aplicado multa, por não se configurar dolo ou erro grosseiro nos termos do art. 28 da LINDB. Em relação aos responsáveis técnicos pelo projeto, não restou claramente evidenciada a culpabilidade de nenhum deles em relação ao superdimensionamento detectado. (itens 92-102) 
Restou descaracterizado o alinhamento de preços entre as propostas dos consórcios Arteleste - Arvek - Convap e Emsa-Loctec, isso porque tais valores correspondem também aos preços referenciais no orçamento do DNIT de R$ 46.502.756,38 (preços de janeiro/2009 mas com taxa de BDI de novembro/2009) , enquanto o Parecer Pericial 27/2010 do MPF havia detectado esse suposto alinhamento em função de ter utilizado o orçamento de R$ 43.561.535,71 (preços de janeiro/2009 com o taxa de BDI do mesmo mês) , que não foi o efetivamente licitado. Os demais indícios de conluio permaneceram: apresentação, pelas empresas perdedoras, de preços para o insumo aço Usi-Sac 350 - definidor do resultado da licitação - com acréscimos de 7 a 14% em relação à cotação da única fornecedora, e todos os demais preços inferiores à proposta vencedora; ausência de descontos significativos numa licitação com sobrepreço de fácil detecção; e declínio do prazo para recursos na sessão de abertura de envelopes. No entanto, não foram considerados em seu conjunto elementos suficientes de comprovação indubitável de ocorrência de conluio para que haja propostas sancionatórias, tendo o Inquérito Policial 234/2014 também concluído nesse sentido. (itens 103-109) 
Quanto aos antecedentes dos responsáveis elencados, apenas os projetistas não os possuem neste Tribunal. Os Srs. Alfredo Soubihe Neto e Nilton de Britto figuraram como responsáveis por diversas vezes, tendo o primeiro recebido sete e o segundo uma multa. (itens 110-114) 
PROPOSTA DE ENCAMINHAMENTO
Diante do exposto, submetemos os autos à consideração superior, propondo:
a) conhecer da presente representação, satisfeitos os requisitos de admissibilidade previstos nos arts. 235 e 237, inciso I do Regimento Interno deste Tribunal, e no art. 103, § 1º da Resolução TCU 259/2014, para, no mérito, considerá-la parcialmente procedente;
b) acolher parcialmente as razões de justificativa apresentadas pelo Sr. Alfredo Soubihe Neto (CPF XXX.109.818-XX) , Superintendente do DNIT no estado de Goiás e no Distrito Federal à época dos fatos; e dos Srs. Antônio Augusto Pacheco (CPF XXX.001.027-XX) , Margaret Ribeiro de Sá (CPF XXX.219.307-XX) , Carlos Eduardo Pessanha Gualda (CPF XXX.265.237-XX, falecido) , Jorge Luiz Gomes da Fonseca (CPF XXX.725.937-XX) , Jacqueline de Oliveira Abi-Chahin (CPF XXX.862.517-XX) e Paulo Maurício Osório Janin (CPF XXX.982.887-XX) , responsáveis técnicos pelo projeto do Edital 785/2009-12;
c) rejeitar as razões de justificativa apresentadas pelos Srs. Nilton de Britto (CPF XXX.470.121-XX) , então Coordenador Geral de Desenvolvimento e Projetos do DNIT; 
d) aplicar ao Sr. Nilton de Britto (CPF XXX.470.121-XX) , então Coordenador Geral de Desenvolvimento e Projetos, a multa prevista no art. 58, inciso II, da Lei 8.443/1992, c/c o art. 268, inciso II do Regimento Interno,  fixando-lhe o prazo de 15 (quinze) dias, a contar da notificação, para que comprove, perante o Tribunal (art. 214, inciso III, alínea 'a', do Regimento Interno/TCU) , o recolhimento da dívida ao Tesouro Nacional, atualizada monetariamente desde a data do acórdão que vier a ser proferido até a data do efetivo recolhimento, se for paga após o vencimento, na forma da legislação em vigor;
e) autorizar o desconto da dívida na remuneração do servidor, observado o disposto no art. 46 da Lei 8.112/1990;  
f) autorizar, desde logo, nos termos do art. 28, inciso II, da Lei 8.443/1992, a cobrança judicial da dívida, caso não atendida a notificação e não seja possível o desconto determinado; e
g)  informar ao DNIT, aos responsáveis cujas razões de justificativas foram analisadas nestes autos e ao 2º Ofício do Núcleo de Combate à Corrupção da Procuradoria da República em Goiás do Ministério Público Federal, do acórdão que vier a ser proferido, destacando que o relatório e o voto que fundamentam a deliberação ora encaminhada podem ser acessados por meio do endereço eletrônico www.tcu.gov.br/acordaos."
	É o Relatório.

8.1. Marcus Vinícius Labre Lemos de Freitas (14282/OAB-GO) e outros, representando Emsa Empresa Sul Americana de Montagens S. A.

Não atuou.

REPRESENTAÇÃO. DNIT. OBRAS DE CONSTRUÇÃO DO VIADUTO DO DAIA/GO. PARECER PERICIAL ELABORADO PELO MPF RELATANDO INDÍCIOS DE SUPERFATURAMENTO NO ORÇAMENTO DO PROJETO BÁSICO E DE CONLUIO ENTRE LICITANTES. AUDIÊNCIAS. REVOGAÇÃO DO CERTAME. PERDA DE OBJETO DA REPRESENTAÇÃO. ARQUIVAMENTO.

REPRESENTAÇÃO (REPR)

Secretaria de Fiscalização de Infraestrutura Rodoviária e de Aviação Civil (SeinfraRodoviaAviação).

Trata-se de Representação formulada pelo Procurador da República Hélio Telho Corrêa Filho, do Núcleo de Combate à Corrupção da Procuradoria da República no Estado de Goiás, versando sobre possíveis irregularidades noticiadas em parecer pericial da Assessoria Técnica daquele Parquet, relativas à Concorrência Pública 785/09-12, levada a efeito pelo Departamento Nacional de Infraestrutura de Transportes (Dnit) , com vistas à contratação de pessoa jurídica para a execução de serviços de adequação e construção do viaduto do Distrito Agroindustrial de Anápolis (DAIA) , na Rodovia BR-060/153/GO.
2.	As obras foram licitadas por meio do Edital de Concorrência 785/2009-12, inicialmente com o valor referencial de R$ 43.561.535,71 (ref. janeiro/2009) , posteriormente alterado para R$ 46.502.756,38 (ref. janeiro/2009) . O resultado do certame foi publicado em 25/01/2010, consagrando, como vencedor, o Consórcio Emsa-Loctec com proposta no valor de R$ 45.341.496,07 (ref. janeiro/2009) . Também participaram da licitação o Consórcio Arteleste-Arvek-Convap e a Empresa Via Engenharia S.A.
3.	Como base para a representação, o MPF encaminhou o Parecer Pericial 27/2010, datado de 23/02/2010, que apontou indícios de superfaturamento no orçamento do projeto básico e de conluio na licitação associada.
4.	No tocante ao superfaturamento, o parecer entendeu que haveria um sobrepreço de R$ 10.131.341,57, sendo R$ 7.468.592,22 referentes ao fornecimento e transporte de peças metálicas em aço Usi Sac 350, R$ 1.733.803,52 em relação aos serviços de tratamento de superfície e pintura em estrutura metálica e R$ 928.945,83 atinentes à instalação e manutenção de canteiro de obras e alojamento. Conforme o parecer, os sobrepreços, de modo geral, ocorreram devido ao superdimensionamento nos coeficientes de mão de obra constantes das composições de preços unitários.
5.	Foi verificado também que os serviços eivados de sobrepreço não constavam do Sicro 2, nem do Sinapi. Nessa situação, a IS/DNIT 15/2006 previa a sujeição de composições de preços não constantes dos sistemas referenciais à Coordenação Geral de Custos de Infraestrutura (CGIT) para análise e aprovação. Esse encaminhamento, contudo, não foi realizado.
6.	Quanto aos indícios de conluio, o relatório do MPF considerou que haveria alinhamento de valores entre as propostas dos consórcios Arteleste-Arvek-Convap e Consórcio Emsa-Loctec.
7.	Em 09/06/2010, foi veiculada, no sítio do MPF, notícia sobre o acatamento, pelo Dnit, da recomendação para regularizar a planilha de custos da obra, de forma a eliminar o sobrepreço constante da proposta vencedora. A informação foi confirmada por documentação encaminhada ao Tribunal pela Autarquia, consoante analisado na instrução constante das fls. 17/43 da peça 05.
8.	Em 19/04/2011, a Concorrência Pública 785/09-12 foi revogada de ofício pelo Dnit.
9.	As apurações conduzidas por esta Corte redundaram na promoção de audiência do Sr. Alfredo Soubihe Neto, então Superintendente Regional do Dnit em Goiás, por ter homologado a concorrência, bem como dos responsáveis técnicos pela elaboração do orçamento constante do projeto básico, Srs. Antônio Augusto Pacheco, Carlos Eduardo Pessanha Gualda, Jorge Luiz Gomes da Fonseca, Margaret Ribeiro de Sá, Jaqueline de Oliveira Abi-Chahin e Paulo Maurício Osório Janin. Ademais, foi realizada a oitiva do consórcio adjudicatário.
10.	Posteriormente, foi também ouvido em audiência o Sr. Nilton de Britto, então Coordenador-Geral de Desenvolvimento e Projetos, por ter aprovado o projeto da obra sem submissão prévia à CGCIT.
11.	Na instrução de mérito, a SeinfraRodoviaAviação entendeu caracterizados a ocorrência de sobrepreço no orçamento do projeto básico da licitação e o descumprimento da IS/DNIT 15/2006, que previa a sujeição de composições de preços não constantes do Sicro 2 ao setor responsável por sua análise e aprovação. Consequentemente, foi proposta a aplicação de multa ao Sr. Nilton de Britto, bem como o afastamento de sanção relativamente aos outros responsáveis.
12.	Em 05/01/2015, o MPF/GO apresentou nova representação versando sobre o mesmo certame licitatório, porém com escopo na responsabilidade das licitantes (TC-Processo 000.091/2015-4) .  Os autos foram apreciados pelo Acórdão 3145/2016-TCU-Primeira Câmara (Relator: Ministro Walton Alencar Rodrigues) com deliberação pela procedência parcial e arquivamento. A seguir, o representante interpôs pedido de reexame, que foi apreciado pelo Acórdão 4891/2015-TCU-Primeira Câmara (Relator: Ministro José Múcio) para reformar a decisão recorrida de modo a determinar o retorno dos autos à então Secex/GO para prosseguimento das análises quanto à responsabilidade dos servidores do Dnit e das empresas.
13.	Assim, a unidade regional reinstruiu o TC-Processo 000.091/2015-4, o que culminou com proposições de novas oitivas e de apensamento ao presente TC-Processo 005.801/2010-9. Esse encaminhamento foi autorizado pelo Acórdão 3145/2016-TCU-Primeira Câmara (Relator: Ministro Walton Alencar Rodrigues) .
14.	Por intermédio de Despacho, este Relator determinou que a SeinfraRodoviaAviação realizasse a consolidação dos dois processos para apresentação de proposta unificada. Embora essa providência estivesse prestes a ser ultimada, foram sendo sucessivamente adicionados aos autos atualizações referentes ao inquérito policial instaurado pelo DPF para tratar da matéria (IP 0243/2014-4 - SR/DPP/GO) , assim como dos processos administrativos disciplinares formalizados no âmbito do Dnit.
15.	A instrução consolidadora encontra-se transcrita no relatório supra.
16.	Como resultado, a unidade técnica alinhou as seguintes conclusões:
	a) quanto ao Sr. Alfredo Soubihe Neto, ex-Superintendente: não foram detectados elementos de culpabilidade na conduta do responsável;
	b) no tocante aos responsáveis técnicos pelo projeto básico: não foram juntados elementos suficientes para caracterizar sua culpabilidade;
	c) com referência ao Sr. Nilton de Britto, ex-Coordenador: a conduta do dirigente configurou descumprimento de norma interna do Dnit ante a falta de envio do orçamento com os preços dos serviços acrescidos para apreciação da CGCIT; portanto, as razões de justificativa do responsável deveriam ser rejeitadas, cumprindo aplicar-lhe multa; e
	d) com relação às empresas participantes da licitação: restou descaracterizado o alinhamento de preços; apesar da existência de outros indícios, estes não se afiguraram suficientes para comprovação indubitável de ocorrência de conluio.
17.	No encaminhamento, a unidade técnica sugeriu conhecer-se da representação, considerá-la parcialmente procedente e aplicar ao Sr. Nilton de Britto, então Coordenador Geral de Desenvolvimento e Projetos, a multa prevista no art. 58, inciso II, da LOTCU.
18.	Não obstante louve o esforço despendido pela SeinfraRodoviaAviação para concluir a instrução destes autos diante dos numerosos percalços surgidos ao longo da tramitação, devo divergir da proposta finalmente apresentada.
19.	Segundo avalio, houve perda de objeto da representação ocasionada pela revogação de ofício da Concorrência Pública 785/09-12, ocorrida em 19/04/2011.
20.	Além da revogação de ofício efetuada pelo Dnit, outros fatos contribuem para construir o entendimento de que este é o desfecho mais adequado para o processo, a saber:
	a) ante os questionamentos suscitados pelo MPF, o Dnit não deu prosseguimento às tratativas de contratação;
	b) em fase anterior à revogação, a autarquia adotou medidas corretivas que eliminaram o sobrepreço apontado; e
	c) o Inquérito Policial 0243/2014-4 - SR/DPP/GO - não resultou em indiciamento e acabou por ser arquivado.
21.	Como se vê, esse contexto reforça a perda de objeto do feito, cabendo considerar a representação prejudicada. Portanto, resta arquivar este processo e dar ciência aos interessados da deliberação que for adotada.
Diante do exposto, submeto a este colegiado o Acórdão que apresento adiante.
TCU, Sala das Sessões, em 15 de setembro de 2021. 
AUGUSTO SHERMAN CAVALCANTI 
Relator